ACORDAO-COMPLETO-2478924

ACÓRDÃO 1890/2021 ATA 29/2021 - PLENÁRIO

VISTOS, relatados e discutidos estes autos de representação sobre possíveis irregularidades na suspensão, pelo Ministério da Saúde (MS) , da Parceria de Desenvolvimento Produtivo (PDP) firmada entre a Empresa Brasileira de Hemoderivados e Biotecnologia (Hemobrás) e a empresa Shire Farmacêutica Brasil Ltda., para a produção e transferência de tecnologia do produto denominado Fator VIII Recombinante; 
ACORDAM os Ministros do Tribunal de Contas da União, reunidos em Sessão do Plenário, ante as razões expostas pelo Relator, em:
9.1. considerar a presente representação, no mérito, procedente; 
9.2. considerar cumprida a determinação do subitem 9.1 do Acórdão 2780/2017-TCU-Plenário;
9.3 determinar a autuação de processo apartado de representação para a realização de audiência do Exmo. Sr. Ricardo Barros, ministro da Saúde no período de maio/2016 a abril/2018, sobre os fatos relativos à sua condução na reestruturação e execução da Parceria de Desenvolvimento Produtivo (PDP) firmada entre a Empresa Brasileira de Hemoderivados e Biotecnologia (Hemobrás) e a empresa privada Baxter/Baxalta, sucedida pela Shire Farmacêutica Brasil Ltda. e, posteriormente, adquirida pela Takeda Pharmaceutical Company, para a produção e transferência de tecnologia do produto denominado Fator VIII Recombinante;
9.4. determinar à SecexSaúde que reanalise os fatos ocorridos na gestão do então ministro, sob a ótica da responsabilidade de agente político, submetendo a este relator proposta detalhada de audiência; 
9.5. dar ciência desta deliberação à Empresa Brasileira de Hemoderivados e Biotecnologia e ao Ministério da Saúde; e
9.6. apensar os presentes autos ao TC Processo 008.749/2011-6.

Representação sobre possíveis irregularidades na suspensão de Parceria para o Desenvolvimento Produtivo (PDP) para a produção e transferência de tecnologia do produto denominado Fator VIII Recombinante.

Empresa Brasileira de Hemoderivados e Biotecnologia e Ministério da Saúde.

3. Representante: Ministério Público Junto ao TCU (Procurador Marinus Eduardo De Vries Marsico).

13.1. Ministros presentes: Ana Arraes (Presidente), Walton Alencar Rodrigues, Benjamin Zymler, Aroldo Cedraz, Raimundo Carreiro, Bruno Dantas, Vital do Rêgo (Relator) e Jorge Oliveira.
13.2. Ministro-Substituto convocado: Marcos Bemquerer Costa.
13.3. Ministros-Substitutos presentes: Augusto Sherman Cavalcanti, André Luís de Carvalho e Weder de Oliveira.

VITAL DO RÊGO

Trata-se de representação do Ministério Público junto ao TCU (MPTCU) acerca de possíveis irregularidades na suspensão, pelo Ministério da Saúde (MS) , da Parceria de Desenvolvimento Produtivo (PDP) firmada entre a Empresa Brasileira de Hemoderivados e Biotecnologia (Hemobrás) e a empresa privada Baxter/Baxalta, sucedida pela Shire Farmacêutica Brasil Ltda. e, posteriormente, adquirida pela Takeda Pharmaceutical Company, para a produção e transferência de tecnologia do produto denominado Fator VIII Recombinante, a fim de firmar nova PDP com outra farmacêutica sem a realização do necessário procedimento licitatório.
No âmbito da Secretaria de Controle Externo da Saúde (SecexSaúde) , foi elaborada a instrução à peça 201, a seguir transcrita com os ajustes de forma pertinentes, cujo encaminhamento foi encampado pelos dirigentes da unidade (peças 202/203) :
HISTÓRICO
A Hemobrás foi criada por meio do Decreto 5.402/2005 e nos termos da Lei 10.972/2004, tendo por finalidade a exploração direta de atividade econômica consistente na produção industrial de hemoderivados prioritariamente para tratamento de pacientes do Sistema Único de Saúde (SUS) a partir do fracionamento de plasma obtido no Brasil. Para realizar a sua finalidade compete à Hemobrás, entre outras atividades, a fabricação de produtos biológicos e reagentes por engenharia genética ou por processos biotecnológicos na área de hemoterapia (art. 3º, inciso VIII, da Lei 10.972/2004) .
Em decorrência da sua finalidade, a Hemobrás firmou acordos para recebimento da tecnologia e do know how necessários para produção de hemoderivados, medicamentos produzidos a partir do plasma humano, um dos componentes do sangue, e recombinantes, medicamentos produzidos por engenharia genética.
A expectativa é que, quando a fábrica da Hemobrás em Goiana (PE) estiver em pleno funcionamento, a Estatal seja capaz de fracionar até 500 mil litros de plasma por ano e de produzir seis tipos diferentes de medicamentos: albumina, complexo protrombínico, fatores VIII e IX de coagulação, fator de von Willebrand e imunoglobulina, os quais fazem parte de acordos de transferência de tecnologia de produção a partir do fracionamento industrial de plasma, firmados com o Laboratoire Français du Fractionnement et des Biotechnologies (LFB) . Conforme Relatório Anual de Atividades da Auditoria Interna (Raint) , referente ao exercício 2020, em 20/7/2020, foi assinado o 6º Termo Aditivo ao Contrato 25/2011, firmado com o LFB, para dar continuidade à transferência de tecnologia dos hemoderivados, além de garantir a aquisição da licença de exploração da Imunoglobulina Líquida e de resolver pendências financeiras com o parceiro privado (disponível em: https://www.hemobras.gov.br/ResourceLink/6378/RelatorioAnualdeAtividadesdaAuditoriaInternaRAINT%2b2020.pdf) .  
O fator VIII de coagulação também pode ser obtido por meio da tecnologia recombinante e possui a mesma eficácia do fator VIII plasmático, não dependendo das doações de sangue para ser produzido, no que reside sua vantagem. De acordo com a página eletrônica da Hemobrás, o medicamento recombinante permitirá que a maioria das pessoas portadoras de hemofilia A possam fazer tratamento profilático, o que seria a maneira mais eficaz para prevenir sangramentos espontâneos e sequelas.
Como objetivo de obter a tecnologia de produção do fator VIII recombinante, a Hemobrás firmou os Contratos 39/2012, com a Baxter Healthcare S.A., tendo por objeto a contratação de licença e transferência de tecnologia do medicamento, e 40/2012, com a Baxter Bioscience Manufacturing Sarl, visando ao fornecimento do produto fator VIII recombinante. Os contratos foram assinados no âmbito da política de Parceria para o Desenvolvimento Produtivo instituída pelo Ministério da Saúde.
Os contratos firmados com a Baxter, sucedida pela Shire e, posteriormente, pela Takeda, tinham vigência prevista até 31/12/2022. Contudo, por meio do Ofício 1360/2017/SCTIE/MS, de 28/6/2017, a Secretaria de Ciência, Tecnologia e Insumos Estratégicos do Ministério da Saúde (SCTIE/MS) comunicou ao Presidente da Hemobrás a suspensão da PDP, fixando prazo improrrogável para a manifestação da Estatal e a apresentação de proposta de reestruturação detalhada e fundamentada da parceira, caso houvesse interesse em sua manutenção. 
Diante da possibilidade de prejuízo ao erário e ao interesse público, em decorrência da suspensão da parceria, o Ministério Público junto ao TCU (MPTCU) apresentou representação com pedido de medida cautelar. 
Esta unidade técnica, conforme instrução de peça 12, verificou que a representação preenchia os requisitos de admissibilidade constantes no art. 235 do Regimento Interno do TCU (RI/TCU) e que o MPTCU possui legitimidade para representar ao Tribunal, consoante disposto no art. 237, inciso VII, do RI/TCU.
Verificou-se, outrossim, a existência de interesse público no trato das supostas irregularidades, como exigido pelo art. 103, § 1º, da Resolução TCU 259/2014, pois a rescisão antecipada da PDP e a assinatura de nova parceria para instalação do complexo produtivo de medicamentos hemoderivados e recombinantes poderia, em tese, causar prejuízo ao erário, pois a União já havia aportado na construção da fábrica da Hemobrás mais de R$ 700 milhões e o parceiro privado deveria ser indenizado em razão da rescisão contratual, além da possibilidade de prejuízo ao Programa de Tratamento das Coagulopatias Hereditárias, em virtude do risco de desabastecimento do fator VIII recombinante no Sistema Único de Saúde.
 A unidade técnica manifestou-se pela concessão da medida cautelar inaudita altera pars para, entre outras medidas, determinar ao Ministério da Saúde que, até o julgamento final da representação, tornasse sem efeito a decisão de suspender a PDP para transferência de tecnologia do fator VIII recombinante, pois considerou que os fatos apontados pelo MPTCU e os documentos juntados aos autos, em uma cognição sumária, demonstravam que a decisão do Ministério da Saúde de suspender a PDP do fator VIII recombinante poderia trazer danos ao erário decorrentes.
A unidade técnica, por outro lado, entendeu que não ficou demonstrado o periculum in mora que justificasse a adoção de medida cautelar para determinar ao Ministério da Saúde que adquirisse o fator recombinante VIII nos patamares contratados pela Hemobrás com a Shire, como solicitado pelo MPTCU.
O Ministro Relator, em despacho acostado à peça 18, manifestou-se por conhecer da representação e por realizar a oitiva prévia do Ministério da Saúde, da Hemobrás e da Shire Farmacêutica no intuito de obter esclarecimentos, antes da decisão sobre a concessão ou não da medida cautelar.
O Ministro ponderou que a suspensão da PDP do fator VIII recombinante, assim como qualquer ato discricionário, necessita de motivação e compartilhou do entendimento da Secretaria de Controle Externo da Saúde (SecexSaúde) de que os argumentos apresentados até aquele momento pelo Ministério da Saúde não eram suficientes para demonstrar que essa solução se configuraria como a melhor para o interesse público.
Por meio do despacho de peça 18, o Ministro Relator relembrou que os principais objetivos do ajuste ainda não haviam sido alcançados, embora grande volume de recursos já houvesse sido despendido e observou que a interrupção da PDP poderia trazer prejuízos significativos à União, em razão da possibilidade de perda dos valores já aplicados, além de provocar atrasos no objetivo do país de se tornar autossuficiente na produção do fator VIII recombinante.
Assim, segundo o Ministro Relator, qualquer decisão do Ministério da Saúde deveria considerar os prejuízos causados pela rescisão unilateral da PDP; o atraso no reinício do processo de transferência de tecnologia e os custos implicados; os valores já investidos na construção da fábrica da Hemobrás; e a necessidade de novos investimentos para a construção de uma segunda fábrica (peça 18, p. 3) .
O Ministro Relator destacou que deveria ser considerada a importância social da PDP, pois o objeto da parceria contempla o fornecimento de medicamento essencial à saúde dos portadores de hemofilia e, com base nas informações disponíveis nos autos, não seria possível afirmar que a continuidade do fornecimento do fator VIII recombinante e do tratamento dos portadores de hemofilia não seria afetada pela suspensão da parceria e, se afetada, as alternativas do Ministério da Saúde não eram conhecidas.
O Ministro Relator concluiu que as informações disponíveis nos autos não eram suficientes para afirmar que a decisão do Ministério da Saúde de suspender a parceria restava devidamente motivada, nem para presumir que ela contrariava o interesse público, de maneira que se pudesse dizer que estava caracterizada a fumaça do bom direito. 
Desta forma, foi determinada a oitiva prévia do Ministério da Saúde, da Hemobrás e da Shire para que se manifestassem sobre os itens apontados no despacho de peça 18 (peças 21-24) .
O MS foi instado a apresentar esclarecimentos sobre: os motivos que levaram à suspensão da PDP do fator VIII recombinante e seu alcance, se a suspensão atingiria também o contrato de fornecimento do medicamento; qual seria a forma de aquisição do medicamento após a suspensão da parceria, caso o contrato de fornecimento também estivesse suspenso, e as estimativas de custo para aquisição; a eventual elaboração de estudos de viabilidade para a celebração de uma nova parceria com o mesmo objeto, comparando-a com a vigente.
O Ministério da Saúde apontou como motivos para a suspensão da parceria o fato de a PDP não ter apresentado evoluções no processo de transferência de tecnologia e o não encaminhamento da documentação formal da transferência de tecnologia do Banco de Células Mestre (BCM) .
Em relação ao contrato de fabricação e fornecimento e a forma de aquisição do medicamento após a suspensão da parceria, o Ministério da Saúde informou que a responsabilidade pela aquisição do medicamento recombinante competia à Coordenação-Geral de Sangue e Hemoderivados (CGSH) , devendo a citada Coordenação se manifestar quanto ao solicitado. Contudo, não foi apresentada manifestação da CGSH, mesmo após o encaminhamento de diligência por e-mail (peça 31, p. 12) . 
A resposta só foi encaminhada a este Tribunal no dia 6/10/2017, quase um mês após o fim do prazo para resposta. O Ministério da Saúde se limitou a informar que, na hipótese de suspensão do contrato de fornecimento do fator VIII recombinante, a aquisição do medicamento poderia ocorrer pelos meios viáveis, em conformidade com a Lei 8.666/1993 (peça 77, p. 4) . 
Quanto à existência de estudos de viabilidade para a celebração de nova parceria do fator VIII recombinante, comparando-a com a vigente, o Ministério esclareceu que todas as propostas de PDP deveriam ser elaboradas considerando a lista vigente de produtos estratégicos para o SUS e que, para o ano de 2017, a lista de produtos estratégicos não contemplava o recebimento de novas propostas de PDP para o fator VIII recombinante.
A Hemobrás, por sua vez, foi instada a apresentar esclarecimentos a respeito da situação da parceria, sobre as propostas de reestruturação negociadas com a Shire para a manutenção dos contratos, sobre os possíveis efeitos da suspensão da parceria no contrato de fornecimento do recombinante e sobre outras possibilidades de aquisição do medicamento.
A Estatal elencou dentre as dificuldades para o desenvolvimento da PDP o atraso na construção da fábrica, o contingenciamento das integralizações de capital social e a indefinição dos quantitativos de recombinante adquiridos pelo Ministério da Saúde (peça 30, p. 12) .
Quanto à proposta de reestruturação da PDP negociada com a Shire e a proposta de formalização de parceria com a farmacêutica Octapharma e com o Instituto de Tecnologia do Paraná (Tecpar) , a Hemobrás apresentou uma análise comparativa das duas propostas e concluiu que, com a proposta da Octapharma, seu faturamento seria drasticamente reduzido, em razão da previsão de recebimento de apenas 5% do faturamento líquido, o que impossibilitaria o pagamento do passivo com a Shire. Além do que, em um cenário de judicialização, o valor devido à Shire seria acrescido de juros e de outros valores decorrentes da rescisão contratual, com a possível cobrança de lucros cessantes.
Quanto à proposta da Shire, a Hemobrás concluiu que, com a manutenção da parceria de acordo com os novos parâmetros apresentados, seria mantido o equilíbrio financeiro conquistado em 2016, culminando com a quitação do passivo em 2025; a fabricação do fator VIII recombinante seria realizado pela Hemobrás, em linha com o seu objeto social; o portfólio de hemoderivados seria mantido com os seis produtos atualmente previstos, sem a necessidade de aquisição suplementar pelo Ministério da Saúde; o tempo para absorção e domínio das tecnologias seria mantido em cinco anos; e o montante de recursos necessários para a finalização da fábrica de hemoderivados seria reduzido. 
Diante desse cenário, o Conselho de Administração da Hemobrás, em reunião ocorrida em 23/8/2017, não aprovou a proposta de parceria feita pelo Tecpar e pela Octapharma, visto que não atendia aos interesses da Estatal (peça 62) . 
Quanto ao contrato de fornecimento do fator VIII recombinante, a Hemobrás apresentou considerações quanto ao prazo para aquisição do medicamento, inclusive que este deveria ser solicitado até 30/8/2017 para que não ocorresse o desabastecimento do SUS. Todavia, observou-se à época que o Ministério da Saúde havia optado por adquirir o fator VIII recombinante fora do âmbito da parceria, conforme Termo de Referência 3694 para aquisição do produto (disponível em http://portalsaude.saude.gov.br/index.php/consultapublica/29517-audiencia-publica-para-aquisicao-de-concentrado-de-fator-de-coagulacao-fator-viii-recombinante-po-liofilo-p-injetavel) .
A Shire Farmacêutica, também instada a manifestar-se a respeito da situação da parceria para transferência de tecnologia do fator VIII recombinante e da proposta de reestruturação negociada com a Hemobrás para a manutenção dos contratos, informou, além do já noticiado pela Hemobrás, que apresentou duas condições para a efetivação de sua proposta: a primeira, que o investimento em uma fase somente ocorreria se a fase anterior tivesse sido concluída de acordo com as especificações técnicas, marcos e prazos relevantes estabelecidos no plano de transferência de tecnologia e no projeto executivo; a segunda, que as obrigações pendentes de pagamento da Hemobrás, referentes ao fornecimento do fator VIII recombinante, fossem equacionadas até a conclusão da última fase do processo de transferência de tecnologia, prevista para 2025 (peça 31, p. 6-7) .
A Shire se comprometeu a perdoar os juros sobre o montante da dívida da Hemobrás e a conceder desconto sobre o preço unitário do fator VIII recombinante, a cada ano, desde que houvesse incremento na aquisição do volume do medicamento, em comparação com o ano anterior (peça 31, p. 7-8) , e apresentou diversos ofícios encaminhados ao Ministério da Saúde (peças 37-41) solicitando o agendamento de reuniões para discutir o novo plano de reestruturação da PDP, anteriormente à suspensão da parceria, os quais não foram respondidos pelo Ministério. 
A Shire relatou as notícias veiculadas na imprensa, segundo as quais a suspensão da PDP decorreria de uma manobra política do então Ministro da Saúde Ricardo Barros, que estaria articulando a construção de uma fábrica de hemoderivados e de recombinante em Maringá, no Estado do Paraná, seu reduto eleitoral (peça 31, p. 11) , além do que afirmou que não havia estudos científicos suficientes que permitiam dizer que o produto da Octapharma seria de alguma forma superior ao medicamento da Shire.
Diante das informações prestadas por meio de oitiva prévia, o Ministro Relator considerou que a fumaça do bom direito estava consubstanciada no fato de o MS não ter conseguido demonstrar que, técnica e economicamente, suspender a parceria seria mais vantajoso para a Administração Pública e melhor atenderia ao interesse público, enquanto o perigo da demora residiria na inércia do Ministério da Saúde em adotar procedimentos para a aquisição do fator VIII recombinante, agravada pelo tempo despendido para a produção, e na consequente possibilidade de desabastecimento do medicamento, o qual é essencial para os portadores de hemofilia (peça 70, p. 9) .
Desta forma, por meio do Acórdão 2207/2017-TCU-Plenário, de relatoria do Ministro Vital do Rêgo, foi determinado cautelarmente ao Ministério da Saúde que, até que o Tribunal se posicionasse sobre o mérito da questão, tornasse sem efeito a decisão de suspender a PDP para transferência de tecnologia do fator VIII recombinante, firmada entre a Hemobrás e a Shire.
Cautelarmente, também, foi determinado à Hemobrás que se abstivesse de revogar, rescindir ou anular a PDP do fator VIII recombinante firmada com a Shire até que o Tribunal se posicionasse sobre o mérito da questão.
Determinou-se, outrossim, ao Ministério da Saúde, que, no prazo de dez dias, tendo em vista o risco de desabastecimento do fator VIII recombinante, informasse ao TCU como seria feita a aquisição do medicamento, detalhando demanda, prazo e preço compromissados, e, caso a opção fosse por comprá-lo fora da PDP vigente, justificasse a decisão com base em pareceres jurídicos e avaliações econômico-financeiras, considerando, para tanto, preços e vantagens oferecidos no contrato firmado entre a Hemobrás e a Shire, a exemplo do produto adicional, e as obrigações definidas pela Portaria GM/MS 2.531/2014, atual anexo XCV da Portaria de Consolidação 5/2017, e assumidas no Termo de Compromisso 20/2012 firmado com a Hemobrás.
O Ministério da Saúde foi cientificado, dentre outros assuntos, que a não assinatura de contrato com a Hemobrás para aquisição de fator VIII recombinante no âmbito da PDP existente, com a urgência requerida pelo caso, dada a antecedência necessária para que o parceiro privado fornecesse o medicamento demandado, poderia acarretar o desabastecimento do medicamento ao longo de 2018 ou a aquisição por preços superiores, hipóteses em que os gestores estariam sujeitos à responsabilização deste Tribunal.
Em decorrência do item 9.4 do citado Acórdão, foi realizada a oitiva do Ministério da Saúde, da Hemobrás e da Empresa Shire para que se manifestassem, no prazo de quinze dias, acerca da medida cautelar.
Além da decisão cautelar do TCU, os efeitos do Ofício 1360/2017/SCTIE/MS de 28/6/2017 também foram suspensos por meio de decisão liminar da Justiça Federal de Brasília, em ação anulatória ajuizada pela Shire e em ação civil pública ajuizada pela Procuradoria da República em Pernambuco, por meio da qual foi requerida a condenação da União à obrigação de fazer, consistente na prorrogação do Contrato 73/2017, firmado entre o Ministério da Saúde e Hemobrás, para a aquisição do fator VIII recombinante e a concessão do afastamento cautelar do Ministro da Saúde até o cumprimento da obrigação (peça 93, p. 6) .
Conforme notícia constante no site da Justiça Federal de Pernambuco, o pedido de afastamento do Ministro da Saúde foi indeferido, tendo sido deferida, contudo, a medida liminar para prorrogação do Contrato 73/2017 e para determinar ao MS que: anulasse ou se abstivesse de praticar atos relacionados ao Termo de Referência 3694, citado no parágrafo 30, inclusive a publicação da Intenção de Registro de Preços e do edital do pregão respectivo, que seria realizado em 27/11/2017; e que formalizasse o pedido de compra do produto objeto da PDP junto à Hemobrás, no prazo de 72 horas, a correr de sua intimação, observando a demanda do Sistema SUS e os quantitativos mínimos estabelecidos no âmbito da PDP.
As oitivas determinadas por meio do citado Acórdão 2207/2017-TCU-Plenário foram analisadas detidamente na instrução de peça 93. De forma resumida, pode-se relatar que o Ministério da Saúde, em suas manifestações, afirmou que a Hemobrás havia sido informada sobre o descumprimento das disposições da Portaria 2.531/2014, atualmente Anexo XCV da Portaria de Consolidação 5/2017, por diferentes meios, como reuniões técnicas do Comitê Técnico Regulatório, visitas técnicas à fábrica da Estatal, notas técnicas e ofícios encaminhados à instituição (peça 85, p. 3) e que, em decorrência, foi elaborada a Nota Técnica 97/2017/DECIIS/SCTIE/MS, com indicação da suspensão da PDP, em razão do atraso no processo de transferência de tecnologia e a ausência de resposta em relação à solicitação do envio da documentação formal da transferência do Banco de Células Mestre, considerado imprescindível para a continuidade da PDP (peça 85, p. 3) .
O MS informou que a Hemobrás protocolou o projeto executivo da reestruturação da PDP; que já havia sido elaborada Nota Técnica com a análise do projeto de reestruturação, todavia a Comissão Técnica de Avaliação (CTA) havia decidido não se manifestar devido à decisão judicial sobre a recomendação da suspensão; e que havia cancelado a suspensão da PDP do fator VIII recombinante, até a análise e deliberação da CTA e do Comitê Deliberativo (CD) e que, naquela data, a PDP estava vigente. 
Outrossim, o Ministério afirmou que não estava obrigado a adquirir o fator VIII recombinante por meio da PDP e que o Tecpar e a Octapharma apresentaram proposta de PDP para seis produtos, entre eles o fator VIII recombinante, que não estava na lista de produtos elegíveis para a apresentação de PDP para o ano de 2017, e que não vislumbrava nenhuma ilegalidade na proposta do Tecpar, uma vez que a submissão é ato discricionário da instituição pública; que o fato de constar produtos objeto da PDP em desacordo com a lista de produtos elegíveis vigente não impede ou inviabiliza a análise e a deliberação das propostas pelas instâncias de avaliação previstas nas normas que regem as PDPs e que as propostas de PDP apresentadas em 2017 ainda estavam em análise, conforme Informe Técnico 5/2017 (peça 85, p. 7) .
Da manifestação da Hemobrás, destacam-se as informações quanto ao pedido de aditamento dos contratos de fornecimento do recombinante, o que garantiria o abastecimento, segundo a Hemobrás, até meados de maio de 2018. Contudo, para o abastecimento do SUS no restante do ano de 2018, seria necessário um posicionamento do Ministério da Saúde quanto ao projeto de reestruturação da PDP, o que viabilizaria a continuidade do abastecimento e o início dos investimentos para a conclusão da fábrica (peça 89, p. 5-6) .
A instrução de peça 93 concluiu que o Ministério da Saúde tinha ciência da necessidade de capital para expansão da fábrica da Hemobrás e que deveria ter envidado esforços para assegurar a destinação de tal valor na Lei Orçamentária Anual, o que poderia ter evitado ou reduzido o atraso no processo de transferência de tecnologia e, no tocante à transferência do Banco de Células Mestre, verificou-se que a demanda somente surgiu na PDP após a publicação da Portaria 2.531/2014, atual anexo XCV da Portaria de Consolidação 5/2017, quando a PDP do fator VIII recombinante já estava em vigor e, segundo informações, a Shire e a Hemobrás já estavam discutindo a questão da transferência, quando da suspensão da parceria pelo MS (peça 93, p. 12) .
A mencionada instrução constatou que a análise da proposta de reestruturação da PDP seria essencial para a conclusão do processo de transferência de tecnologia, pois a Hemobrás não possuía recursos para a conclusão da sua fábrica e para a aquisição de novos equipamentos, o que se fazia necessário para a continuidade do processo de transferência de tecnologia, e os esforços do Ministério da Saúde para a integralização do capital da Empresa, se existentes, não haviam surtido o efeito necessário na direção da conclusão das obras da fábrica da Estatal.
Diante do exposto, o Acórdão 2780/2017-TCU-Plenário, de relatoria do Ministro Vital do Rêgo, determinou à Comissão Técnica de Avaliação e ao Comitê Deliberativo, coordenados pelo Ministério da Saúde, que, no prazo de trinta dias, analisassem a proposta de reestruturação da PDP e deliberassem sobre a matéria, observando as questões abordadas pelos itens 9.1.1 a 9.1.2.3 do acórdão citado (peça 98) .
Em relação à aquisição do fator VIII recombinante, verificou-se que o Ministério da Saúde não cumpriu o item 9.5 do Acórdão 2207/2017-TCU-Plenário e não informou como seria feita a aquisição do fator VIII recombinante, tendo em vista o risco de desabastecimento do medicamento, detalhando demanda, prazo e preço compromissados, e, caso a opção fosse por comprá-lo fora da PDP vigente, justificasse a decisão com base em pareceres jurídicos e avaliações econômico-financeiras, considerando, para tanto, preços e vantagens oferecidos no Contrato de Fabricação e Fornecimento assinado entre a Hemobrás e a Shire, a exemplo do produto adicional, e as obrigações definidas pela Portaria GM/MS 2.531/2014, atual anexo XCV da Portaria de Consolidação 5/2017, e assumidas no Termo de Compromisso 20/2012 firmado com a Hemobrás.
Desta forma, foi determinado ao MS que apresentasse o Ofício 751/SEI/2017/SCTIE/GAB/SCTIE/MS de 29/9/2017, que cancelou a suspensão da PDP do fator VIII recombinante; os termos de aditamento dos Contratos 31 e 73/2017 firmados com a Hemobrás para compra de 150 milhões de Unidades Internacionais (UI) de fator VIII recombinante; e cópia digital de todo o processo licitatório aberto para aquisição do fator VIII recombinante fora da PDP (item 9.2 do Acórdão 2780/2017-TCU-Plenário) . 
Em atenção ao Acórdão 2780/2017-TCU-Plenário, o Ministério da Saúde encaminhou o Ofício 1616-SEI/2017/AECI/MS de 26/12/2017, acompanhado de mídia digital, em atenção aos itens 9.2, 9.3 e 9.4 do acórdão (peça 115) e solicitou dilação do prazo para atendimento dos demais itens do acórdão, em razão da abrangência e complexidade das informações solicitadas (peça 119) .
Após o encerramento da prorrogação de prazo concedida, o Ministério solicitou nova prorrogação, conforme peças 122, 123, 125 e 128. Em 28/2/2018, o MS apresentou a este Tribunal ata da reunião geral da CTA realizada em 27/2/2018. De acordo com o documento, o projeto de reestruturação apresentado não atendia aos requisitos para adequação, pois não teria sido dada garantia de acesso ao Banco de Células Mestre e nem descrita como dar-se-ia a transferência, os valores teriam sido apresentados em moeda estrangeira e os investimentos da Shire não teriam sido detalhados (peça 130) . 
A Shire, por sua vez, encaminhou a este Tribunal em 14/3/2018, cópia de ofício encaminhado ao Comitê Deliberativo, no qual questiona os itens considerados não atendidos pela CTA (peça 133) .
Em relação ao Banco de Células Mestre, a Shire afirmou ser fato incontroverso que já se posicionou no sentido de atender à exigência e que o modo pelo qual ocorrerá a transferência será definido por meio do instrumento contratual que formalize a repactuação (peça 133, p. 2) . 
Quanto aos investimentos, a Shire afirmou que já estariam detalhados na proposta de reestruturação e que já teria sido encaminhado novo documento, individualizando os volumes e prazos de investimento em cada uma das fases da PDP, após a reunião da CTA de 27/2/2018.
A Shire afirmou ainda que os valores da proposta foram apresentados em moeda estrangeira, pois o fator VIII recombinante não é produzido localmente e que não havia exigência normativa de apresentação dos preços em reais (peça 133, p. 3) .
Entre outras justificativas, a Shire afirmou que a vantajosidade da parceria foi longamente delineada e é justificada pela manutenção do projeto exitoso, no qual foi investido grande volume de recursos e que vem sendo capaz de atender à demanda do fator VIII recombinante. 
A Shire destacou que a repactuação contemplava a oferta de investimentos de até US$ 250 milhões, equalizava a dívida da Hemobrás e incluía o perdão dos juros que atualmente chegam a US$ 53 milhões, além de conferir à Estatal uma fonte estável de receitas capaz de fazer frente aos investimentos que a PDP demanda e, ao fim, daria ao país a nacionalização da tecnologia de produção do fator VIII recombinante.
Em 20/3/2018, o Ministério da Saúde protocolou nesta Corte de Contas novo pedido de prorrogação de prazo para atendimento ao item 9.1 do Acórdão 2780/2017-TCU-Plenário (peça 134, p.1) , em virtude do recebimento de informações adicionais à proposta de reestruturação da PDP do fator VIII recombinante, as quais ainda seriam analisadas pela área técnica do Ministério, pela CTA e pelo CD. 
Desta forma, nova prorrogação de prazo, até 18/4/2018, foi concedida por meio do Acórdão 809/2018-TCU-Plenário, de relatoria do Ministro Vital do Rêgo (peça 175) .
O MPTCU, por sua vez, requereu novamente a concessão de medida cautelar, com oitiva prévia do responsável, para afastar o Sr. Ricardo Barros do cargo de Ministro da Saúde, considerando que sua permanência no exercício das funções poderia causar prejuízos novos, graves e irreparáveis em razão de obstinada sequência de atos e omissões em descumprimento de decisões do TCU, formuladas por meio dos citados Acórdãos 2.780/2017 e 2.207/2017, ambos do Plenário, e do Poder Judiciário (ação anulatória ajuizada pela empresa Shire e Ação Civil Pública movida pela Procuradoria da República em Pernambuco) . 
Ademais, o MPTCU, requereu que no julgamento de mérito, fossem aplicadas ao Sr. Ricardo Barros as sanções de multa e de inabilitação para o exercício de cargo em comissão e função de confiança, respectivamente, com fundamento nos arts. 58 e 60 da Lei 8.443/92 (peça 137, p. 1) .
Segundo o MPTCU, a partir de meados de 2017 foi desencadeada no âmbito do Ministério da Saúde, com participação direta do Ministro da Saúde, uma sequência de atos e omissões tendentes a fulminar a PDP do fator VIII recombinante, a exemplo da proposta de alteração dos participantes da transferência de tecnologia para inclusão do Tecpar e do Laboratório Octapharma e das tratativas para construção de uma nova fábrica do fator VIII recombinante em Maringá/PR, apesar dos investimentos já realizados no parque fabril da Hemobrás em Goiana/PE para produção do medicamento e das consequências de uma ruptura unilateral da PDP. 
De acordo com o MPTCU, nesse contexto, foram proferidas decisões dessa Corte de Contas e do Poder Judiciário no sentido da manutenção da PDP firmada entre a Hemobrás e Shire, sujeitando o Ministério da Saúde a realizar a recompra do fator VIII recombinante no âmbito da parceria e nas condições nela estabelecidas, a prorrogar os contratos de fornecimento dela decorrentes e a abster-se de cancelá-la ou criar-lhe óbices, assim como a examinar com celeridade o projeto de reestruturação encaminhado pela Hemobrás em julho de 2017.
Não obstante, segundo o MPTCU, as decisões do TCU e do Poder Judiciário teriam sido descumpridas e cita atos e omissões atribuíveis ao Ministro da Saúde que demonstrariam desrespeito às decisões judiciais e às do TCU, a exemplo da demora excessiva para analisar e deliberar sobre a proposta de reestruturação da PDP do fator VIII recombinante e para concluir o Processo Eletrônico de Compra (PEC) do fator VIII recombinante para o ano de 2018 no âmbito da PDP (peça 137, p. 1-2) .
A unidade técnica considerou que seria necessária a obtenção de informações adicionais para proceder à análise do pedido de afastamento e propôs o encaminhamento de diligência ao Ministério da Saúde e a realização de oitiva prévia do Sr. Ricardo Barros, como solicitado pelo MPTCU (peça 139) .
O Ministro Relator manifestou-se de acordo com a proposta, determinando a realização da oitiva prévia, conforme despacho de peça 142, e, em consequência, o Ministério da Saúde encaminhou os documentos acostados às peças 151 a 158 e 170.
Ressalte-se que, em 2/4/2018, o Sr. Ricardo Barros foi exonerado do cargo de Ministro de Estado da Saúde, conforme Decreto do Presidente da República de 2/4/2018, acostado à peça 163, tendo o pedido de medida cautelar perdido seu objeto, conforme Acórdão 809/2018-TCU-Plenário, de relatoria do Ministro Vital do Rêgo (peça 175) .
Por fim, registre-se que esta unidade técnica, tendo verificado a publicação de notícia na página eletrônica do Palácio do Planalto acerca da existência de formalização de acordo entre o Tecpar, o laboratório Octapharma e a Hemobrás, que possibilitaria a conclusão da fábrica de fracionamento de plasma da Hemobrás (disponível em http://www2.planalto.gov.br/acompanhe-planalto/noticias/2018/03/parceria-com-a-iniciativa-privada-vai-garantir-conclusao-de-fabrica-da-hemobras) , entendeu pertinente diligenciar ao Ministério da Saúde e à Hemobrás para que esclarecessem sobre o acordo noticiado e para que encaminhassem, em mídia digital, todo o processo administrativo de formalização do acordo entre o laboratório público, o Tecpar e Octapharma (peças 160-162) .
EXAME TÉCNICO
Inicialmente, deve-se esclarecer que nem todos os documentos encaminhados pelo Ministério da Saúde e pela Hemobrás em atenção aos ofícios encaminhados serão objeto dessa instrução porque as questões às quais se referem estão superadas, a exemplo das atas das reuniões do Comitê Técnico de Avaliação da PDP que analisaram o projeto de reestruturação da parceria entre a Hemobrás e a Shire e do processo de compra do fator VIII recombinante aberto em 2017.
Da reestruturação da PDP
Em 8/5/2019, por meio do Ofício 854/2019/Aeci/MS, o Ministério da Saúde apresentou o Despacho CGBQB/DECIIS/SCTIE/MS de 18/4/2019, por meio do qual detalhou as comunicações encaminhadas à Hemobrás relativas à apresentação do projeto executivo de reestruturação da PDP (peça 191) .
De forma resumida, tem-se que a CTA, em reunião ocorrida em 19/6/2018, concluiu que o projeto executivo apresentado atendia parcialmente aos ajustes solicitados e poderia ser encaminhado para a deliberação do CD, o qual, por sua vez, em reunião ocorrida em 4/7/2018, concluiu por aprovar o Projeto Executivo, condicionado à apresentação de ajustes e esclarecimentos adicionais (peça 191, p. 4) .
Em resposta, a Hemobrás apresentou nova versão do projeto executivo com ajustes, o qual foi analisado por meio da Nota Técnica 387/2018-CGBQB/DECIIS/SCTIE/MS (peça 191, p. 27-44) , a qual teria constatado o atendimento parcial das solicitações. 
Segundo o Despacho de 18/4/2019, o projeto executivo e a nota técnica aguardavam avaliação da CTA e do CD, contudo, na data ainda não havia previsão para realização das reuniões da Comissão e do Comitê em virtude da reestruturação ministerial, envolvendo especialmente o antigo Ministério da Indústria, Comércio Exterior e Serviços (MDIC) , incorporado ao Ministério da Economia, a qual demanda a revisão de atos normativos.
No despacho, destacou-se que a PDP do Fator VIII recombinante está vigente e as ações para seu monitoramento continuam ocorrendo de forma regular e contínua, a partir da análise dos Relatórios de Acompanhamento quadrimestrais, conforme disposto no Anexo XCV da Portaria de Consolidação GM/MS 5/2017, bem como com a realização de visita técnica à fábrica da Hemobrás.
Muito embora o Ministério da Saúde não tenha apresentado a ata de aprovação da última versão do projeto executivo da reestruturação, a Shire e a Hemobrás assinaram, em 3/12/2018, o 2º Termo Aditivo ao Contrato de Licença e Transferência de Tecnologia e o 16º Termo Aditivo ao Contrato de Fabricação e Fornecimento (peças 192 e 193) . 
Como registrado no parágrafo 48, o Acórdão 2780/2017-TCU-Plenário, de relatoria do Ministro Vital do Rêgo, determinou que a análise da proposta de reestruturação da PDP observasse o item 9.1.1 do acórdão, no caso de reestruturação da parceria, e o 9.1.2, no caso de extinção. Abaixo será analisado o cumprimento do item 9.1.1 do Acórdão 2780/2017-TCU-Plenário. 
9.1.1.1. A transferência do Banco de Células Mestre
A Nota Técnica 387/2018-CGBQB/DECIIS/SCTIE/MS registrou que, segundo o anexo do projeto executivo, na fase 4 da transferência de tecnologia ocorrerá a transferência do Banco de Células Mestre, na forma descrita no anexo (peça 191, p. 42) .
9.1.1.2. A atualização do cronograma de transferência de tecnologia, com a delimitação detalhada das responsabilidades a serem assumidas pelas partes para a consecução dos prazos estabelecidos;
De acordo com a Nota Técnica 387/2018-CGBQB/DECIIS/SCTIE/MS, foi proposta a alteração do cronograma da transferência de tecnologia, respeitando o prazo máximo de dez anos, os cronogramas físico e financeiro são compatíveis com a evolução da atividade e com a necessidade dos recursos. Todavia, a divisão das fases não estaria de acordo com o atual estágio da PDP (peça 191, p. 31-32) .
9.1.1.3. Os possíveis investimentos a serem realizados pela parceira privada e a demonstração da vantajosidade, econômica e técnica, da reestruturação da PDP nessa nova configuração;
A Nota Técnica que analisou o projeto executivo ajustado destacou que foram apresentados os itens de investimento, a descrição, o valor e a origem dos recursos, R$ 847.348.863,10, provenientes de investimentos privados, e R$ 7.694.854,44 provenientes da Hemobrás (peça 191, p. 40) .
A Nota Técnica ressaltou que os investimentos estavam sujeitos à assinatura de contrato específico, o qual deveria ser assinado imediatamente após a aprovação do Projeto Executivo.
De acordo com a cláusula 4.9 do Contrato de Transferência de Tecnologia, inserida por meio do 2º Termo Aditivo, a Shire, diretamente ou por meio de sua coligada brasileira, aportará recursos financeiros e humanos, em horas de trabalho, até o valor equivalente a US$ 250.000.000,00, de 2019 a 2023, para apoiar a infraestrutura, utilidades e equipamentos e executar a transferência de tecnologia (peça 192, p. 7) .
 De acordo com o Relatório de Gestão (RG) 2018 da Hemobrás (peça 194) , foi realizada uma Detailed Due Diligence (DDD) para verificação do avanço na construção da fábrica da Hemobrás, aferição da qualidade das instalações e detalhamento dos custos que estariam sob responsabilidade da Shire. Segundo a Hemobrás, foi realizado o replanejamento global das fases da transferência de tecnologia, abrangendo a fase 2 (embalagem secundária) , fase 3 (formulação, envase e liofilização) e fase 4 (produção do IFA) , perpassando a construção civil, utilidades farmacêuticas, implementação de sistemas de qualidade, estratégia de transferência de métodos analíticos e estratégia regulatória. 
Desta forma, as informações levantadas foram utilizadas na redação do Termo Aditivo ao Contrato de Licença e Transferência de Tecnologia, contendo atualizações sobre responsabilidades, cronogramas e investimentos e, a partir da proposta do parceiro privado, foi possível apresentar ao Ministério da Saúde, em outubro de 2018, o projeto executivo da PDP reestruturado, com a proposta consolidada de investimento da Shire e a previsão de conclusão da fábrica de recombinante em cinco anos (peça 194, p. 34-35) .
Segundo o Relato Integrado da Gestão da Hemobrás no exercício 2020, a parceria com a Shire, atualmente Takeda, para a implantação da fábrica do fator VIII recombinante foi impactada pela pandemia causada pelo vírus Sars-CoV-2. Naquele ano, foi concluído o projeto básico, o qual, juntamente com o projeto detalhado, que está em elaboração, possibilitará o início das obras do novo bloco fabril em 2021. Outrossim, em 2020, foram executados cerca de R$ 30 milhões em investimentos com recursos oriundos da parceria com a Takeda (disponível em: https://www.hemobras.gov.br/ResourceLink/6344/RelatoIntegradoHemobras2020compactado.pdf) .
9.1.1.4. A definição dos pedidos de compra mínima do medicamento ao longo da vigência da parceria, quantidade e periodicidade, de modo a mitigar a possibilidade de pleitos administrativos ou judiciais relacionados à aquisição de quantitativos mínimos por parte do Ministério da Saúde; 
O 16º Termo Aditivo ao Contrato de Fabricação e Fornecimento estabeleceu que a Hemobrás deverá apresentar anualmente, até no máximo 31/10, um pedido de vinculante de compra anual, o qual é um compromisso da Hemobrás em adquirir o produto em quantidade nunca inferior ao pedido mínimo (cláusula 2.3.b - peça 193, p. 3) .
A cláusula 2.5 estabeleceu que, se a Hemobrás não adquirir o volume do produto na quantidade mínima estabelecida, as partes discutirão o motivo da defasagem e tentarão chegar a uma solução justa (peça 193, p. 5) .
De acordo com o Anexo 6.1 do Termo Aditivo, a parceira privada entregará à Hemobrás, em cada um dos embarques estabelecidos e por nenhuma remuneração adicional, uma quantidade de produto adicional equivalente a 90% do volume constante do pedido vinculante de compra individual (peça 193, p. 13) .
Segundo o Relatório de Gestão 2018 da Hemobrás, no exercício citado foram distribuídas 610.747.250 UI de medicamento e, para o ano de 2019, foi prevista a distribuição de 720.000.000 UI do fator VIII recombinante (peça 194, p. 53-54) .
Observa-se que o 16º Termo Aditivo estabeleceu para o ano de 2019 que serão adquiridas 367.894.737 UI e, considerando a previsão de fornecimento de produto adicional equivalente a 90% do pedido de compra da Hemobrás, há a previsão de fornecimento de 699.000.000 de UI do fator VIII, por meio da PDP, o que se mostra condizente com a previsão de fornecimento constante do contrato firmado entre a Hemobrás e o Ministério da Saúde (720.000.000 UI) .
Em relação à aquisição do medicamento recombinante por meio da PDP, cabe trazer à baila as considerações da peça 93, pois na oportunidade foram analisadas as manifestações do Ministério da Saúde, da Hemobrás e da Shire relativas à concessão da medida cautelar.
Em sua manifestação, o Ministério da Saúde informou que não há a obrigatoriedade de aquisição do fator VIII recombinante por meio da PDP e que a aquisição por meio da parceria dar-se-á somente se cumpridas as etapas descritas nas seções I e II do Capítulo IV da Portaria 2.531/2014, atual anexo XCV da Portaria de Consolidação GM/MS 5/2017, além das disposições constantes no Termo de Compromisso firmado entre o MS e a Hemobrás (peça 93, p. 14) .
O anexo XCV da Portaria de Consolidação GM/MS 5/2017 estabelece, dentre os requisitos para a aquisição dos produtos por meio da PDP, a evolução das etapas de transferência e absorção de tecnologia, conforme cronograma, e a análise dos preços, da economicidade e da vantajosidade das aquisições por meio da PDP. 
Por sua vez, o Termo de Compromisso firmado entre o Ministério da Saúde e a Hemobrás estabelece que caberá à Secretaria de Ciência, Tecnologia e Insumos Estratégicos do Ministério da Saúde avaliar a necessidade de aplicação das revisões periódicas nos preços finais de compra ou nas quantidades a serem adquiridas, por meio de comparativos com base em características técnico-produtivas e mercadológicas, e que as aquisições dos medicamentos ocorrerão uma vez cumpridas as exigências sanitárias e de registro e o cronograma da transferência de tecnologia.
Na análise da vantajosidade ou não das aquisições do fator VIII recombinante por meio da PDP é necessário, outrossim, considerar os compromissos firmados pela Hemobrás com o laboratório privado, como o compromisso de formulação de um pedido de compra mínimo a cada exercício e o fornecimento do produto adicional de 90% do pedido mínimo sem custo adicional.
Assim, o Anexo XCV da Portaria de Consolidação 5/2017 não pode ser interpretado de forma a causar prejuízo aos cofres públicos e o Ministério da Saúde não pode ser instado a praticar um ato que causará danos ao erário, pois a aquisição do medicamento recombinante fora do âmbito da PDP não deve levar o Ministério a comprar o medicamento por um preço superior ao previsto na parceria e sujeitar a Hemobrás, empresa pública, ao pagamento de multas, em virtude do descumprimento de disposições contratuais.
Ademais, a instrução de peça 93 considerou que a remuneração do laboratório privado pela transferência de tecnologia se dá em função do fornecimento dos medicamentos e questionou qual seria o interesse dos laboratórios privados em assinar contratos de transferência de tecnologia se não houver o compromisso do Ministério da Saúde com a aquisição dos produtos.
9.1.1.5. A resolução das pendências financeiras existentes entre a Hemobrás e a Shire Farmacêutica Brasil Ltda.; 
A cláusula 4.13 do Contrato de Transferência de Tecnologia, inserida por meio do 2º Termo Aditivo, estabeleceu, como condição para o investimento da Shire, o compromisso da Hemobrás em pagar e quitar sua dívida pendente com a parceira privada, referente à aquisição do medicamento, reconhecida no total de US$ 143.821.136, o qual será pago em sete parcelas anuais a partir do ano de 2018.
Estabeleceu-se ainda que a Shire renunciará à cobrança de quaisquer juros e encargos sobre todos os valores pagos em atraso pela Hemobrás, no âmbito do Contrato de Fabricação e Fornecimento, até a data da assinatura do contrato (peça 193, p. 10) . 
9.1.1.6. Anuência expressa da empresa Shire às condições previstas na proposta de reestruturação
Foram apresentados os termos aditivos ao Contrato de Fabricação e Fornecimento e ao Contrato de Transferência de Tecnologia assinados por representantes da Shire e da Hemobrás. O RG 2018 destacou que, naquele ano, a Shire foi incorporada pela empresa japonesa Takeda, que teria reafirmado o compromisso de realização do projeto em parceria com a Hemobrás.
Análise
Ante todo o exposto, é possível constatar que a medida cautelar foi atendida com a publicação do Ofício 751/SEI/2017/SCTIE/GAB/SCTIE/MS de 29/9/2017, que cancelou a suspensão da PDP do fator VIII recombinante. Muito embora o ofício não tenha sido localizado entre os documentos encaminhados pelo Ministério da Saúde, em atenção ao Ofício 957/2017-TCU/SecexSaúde, de 12/12/2017, há manifestação formal do Ministério da Saúde acerca da vigência da parceria (parágrafo 43) .
Nesses termos, entende-se que a medida cautelar perdeu seu objeto, a exemplo do ocorrido nos autos do TC Processo 003.284/2008-0. Conforme voto condutor do Acórdão 4081/2008-TCU-Segunda Câmara, de relatoria do Ministro André de Carvalho:
O novo posicionamento adotado pelo Ministério do Turismo no sentido de desfazer o Contrato de Repasse nº 0200.686-12/2006, que deu origem à Tomada de Preços 1/2008, afasta no nascedouro as irregularidades verificadas no certame em espécie, prejudicando a discussão de mérito da representação formulada pela Secex/PR.
2. 	O Relatório precedente demonstra que no decorrer deste processo o Tribunal julgou necessária a adoção de medida cautelar.
3. 	Em situações análogas, esta Corte se posiciona no sentido de que a "análise de mérito fica prejudicada, por perda processual, implicando a revogação da medida cautelar concedida e o arquivamento dos autos".
4. 	Sobre a necessidade de revogação da medida cautelar no caso em tela valem algumas considerações.
5. 	A revogação da medida cautelar se mostra necessária quando a sua manutenção no mundo jurídico obsta, por exemplo, a fluidez processual esperada diante do afastamento dos vícios que ela acautelava.
6. 	A partir do momento em que o contrato de repasse é integralmente extinto, as ações dele decorrentes tornam-se sem efeito. A medida cautelar concedida para obstar a assinatura de eventual contrato decorrente daquele outro segue a mesma sorte, vale dizer, a cautelar perde o objeto, não se mostrando necessária, portanto, a decretação de sua revogação.
Considerando que a situação acima descrita assemelha-se à ocorrida nos presentes autos, em que foi emitida decisão cautelar para obstar os efeitos do Ofício 1360/2017/SCTIE/MS, de 28/6/2017, que comunicou a suspensão da PDP do fator VIII recombinante (itens 9.2 e 9.3 do Acórdão 2207/2017-TCU-Plenário) , e que, por meio do Ofício 751/SEI/2017/SCTIE/GAB/SCTIE/MS de 29/9/2017, a suspensão da PDP do fator VIII recombinante foi cancelada, propõe-se considerar prejudicada a medida cautelar concedida, por perda do objeto.
Considerando, outrossim, que os termos aditivos ao Contrato de Transferência de Tecnologia e ao Contrato de Fabricação e Fornecimento de Tecnologia observaram as determinações do item 9.1.1 do Acórdão 2780/2017-TCU-Plenário, propõe-se considerar cumprida a determinação do item 9.1 do mencionado acórdão.
Por fim, registre-se que, em atendimento ao item 9.5 do Acórdão 448/2011-TCU-Plenário, de relatoria do Ministro Aroldo Cedraz, há processo de acompanhamento autuado na SecexSaúde para fiscalização dos contratos de transferência de tecnologia firmados pela Hemobrás (TC Processo 008.749/2011-6) . Assim, a transferência de tecnologia do fator VIII recombinante e as compras efetuadas por meio da PDP firmada com a Shire prosseguirão sendo acompanhadas pela SecexSaúde, que poderá atuar por iniciativa própria ou mediante provocação em face de indícios de irregularidade na execução da parceria.
Das compras por meio da PDP
O representante solicitou a concessão de cautelar, outrossim, com o fito de determinar ao Ministério da Saúde que se abstivesse de interferir no andamento das PDPs firmadas pela Hemobrás, mediante atos e omissões capazes de comprometer o seu andamento, tais como alteração da vigência dos contratos de fornecimento do fator VIII recombinante firmados com a Hemobrás, demora injustificada na decisão sobre assinatura dos contratos de recompra de fatores recombinantes, não aquisição dos produtos nos quantitativos e prazos compatíveis com o termo de compromisso.
A unidade técnica entendeu que não ficou demonstrado o periculum in mora que justificasse a adoção de medida cautelar para determinar ao Ministério da Saúde que adquirisse o fator recombinante VIII nos patamares contratados pela Hemobrás com a Shire. 
Após a realização das oitivas prévias, determinou-se ao Ministério da Saúde que, tendo em vista o risco de desabastecimento do fator VIII recombinante, informasse ao TCU como seria feita a aquisição do medicamento, e, caso a opção fosse por comprá-lo fora da PDP, justificasse a decisão (item 9.5 do Acórdão 2207/2017-TCU-Plenário) .
O Ministério não informou como seria feita a aquisição do medicamento, limitando-se a afirmar que não estava obrigado a adquirir o fator VIII recombinante por meio da PDP. Por conseguinte, foi determinado ao MS, por meios dos itens 9.2.2 e 9.2.3 do Acórdão 2780-TCU-Plenário, que apresentasse os termos de aditamento dos Contratos 31 e 73/2017 firmados com a Hemobrás para compra de 150 milhões de UI de fator VIII recombinante e cópia digital de todo o processo licitatório aberto para aquisição do fator VIII recombinante fora da PDP.
Em atenção ao acórdão, o Ministério da Saúde encaminhou tanto o Primeiro Termo Aditivo ao Contrato 31/2017, quanto o Primeiro Termo Aditivo ao Contrato 73/2017, por meio dos quais foram adquiridos 150.247.250 UI do concentrado de fator VIII recombinante para distribuição até maio/2018.
A Hemobrás, em seu Relatório de Gestão 2018, informou que, para as aquisições do ano de 2018, foram firmados Termos Aditivos ao Contrato 40/2012, além dos Contratos 31/2017, 73/2017 e 48/2018 com o Ministério da Saúde os quais viabilizaram a distribuição de 610.747.250 UI de fator VIII recombinante. Ainda no ano de 2018, teria sido celebrado o Contrato 216/2018 com o Ministério da Saúde, com prazo de vigência de doze meses, a contar de 1/1/2019, e cujo objeto seria o fornecimento de 720.000.000 UI do fator VIII recombinante, para distribuição no ano de 2019 (peça 194, p. 53-54) .
Segundo o Relato Integrado da Gestão da Hemobrás no exercício 2020, em 2019 e 2020, foram fornecidos ao Ministério da Saúde 720 milhões UI do fator VIII recombinante e, conforme Relatório Anual de Atividades da Auditoria Interna (Raint) , referente ao mesmo exercício, para 2021, está prevista a distribuição de 760 milhões UI do medicamento, segundo o Plano de Dispêndios Globais da Hemobrás.
Como apontado no parágrafo 90 da presente instrução, o 16º Termo Aditivo ao Contrato de Fabricação e Fornecimento, celebrado entre a Shire e a Hemobrás, estabeleceu para o ano de 2019 que serão adquiridas 367.894.737 UI do fator VIII recombinante e, considerando a previsão de fornecimento de produto adicional equivalente a 90% do pedido de compra da Hemobrás, há a previsão de fornecimento de 699.000.000 de UI do fator VIII, por meio da PDP, o que se mostra condizente com a previsão de fornecimento constante do contrato firmado entre a Hemobrás e o Ministério da Saúde.
Não é demais relembrar que, após a suspensão da PDP do fator VIII recombinante, o Ministério da Saúde publicou, em seu portal na internet, o Termo de Referência 3694 para aquisição do medicamento recombinante fora da PDP existente.
A instrução de peça 93 registrou a existência de decisões judiciais determinando a anulação de todos os atos relacionados ao Termo de Referência acima citado e a formalização do pedido de compra junto à Hemobrás.
Tendo em vista que o fornecimento do fator VIII recombinante para os exercícios 2017 a 2019 foi realizado por meio da PDP firmada pela Hemobrás; que, até a presente data, não chegou ao conhecimento desta unidade técnica notícias relacionadas à aquisição do medicamento recombinante fora da PDP firmada pela Hemobrás; e que as informações do Relatório de Gestão da Hemobrás 2018 indicam a manutenção do fornecimento do fator VIII recombinante ao Ministério da Saúde nos anos 2017 a 2019, por meio da PDP, não há evidências para a concessão da cautelar pleiteada pelo MPTCU para determinar ao MS que se abstenha de interferir no andamento das PDPs firmadas pela Hemobrás, mediante atos e omissões capazes de comprometer o seu andamento, tais como alteração da vigência dos contratos de recompra com a Hemobrás de anual para semestral, demora injustificada na decisão sobre assinatura dos contratos de recompra de fatores recombinantes, não aquisição dos produtos nos quantitativos e prazos compatíveis com o termo de compromisso.
O representante não formulou pedido de mérito no tocante ao fornecimento do fator VIII recombinante.
Do pedido de afastamento do Sr. Ricardo Barros do cargo de Ministro da Saúde e de sua responsabilização 
Como registrado nos parágrafos 61 a 68, o MPTCU requereu a concessão de medida cautelar, com oitiva prévia, para afastamento do Sr. Ricardo Barros do cargo de Ministro da Saúde, considerando que sua permanência no exercício das funções poderia causar prejuízos novos, graves e irreparáveis em razão de obstinada sequência de atos e omissões em descumprimento de decisões do TCU, formuladas por meio dos citados Acórdãos 2.780/2017 e 2.207/2017, ambos do Plenário e de relatoria do Ministro Vital do Rêgo.
O MPTCU requereu que, no julgamento de mérito, fossem aplicadas ao Sr. Ricardo Barros as sanções de multa e de inabilitação para o exercício de cargo em comissão e função de confiança, respectivamente, com fundamento nos arts. 58 e 60 da Lei 8.443/92 (peças 137, p. 1, e 139, p. 6) .
O Ministro Relator deferiu a realização de oitiva prévia, a qual foi realizada por meio do Aviso 351 - GP/TCU de 23/3/2018 (peça 145) , o qual solicitou o posicionamento do Ministro acerca do pedido de afastamento requerido e acerca dos fatos e fundamentos apontados pelo MPTCU. Desta forma, as manifestações encaminhadas serão analisadas observando os tópicos em relação aos quais foi determinada a oitiva do então Ministro da Saúde. 
Como relatado no parágrafo 68, o Sr. Ricardo Barros foi exonerado do cargo de Ministro da Saúde, tendo o pedido de medida cautelar perdido seu objeto, conforme Acórdão 809/2018-TCU-Plenário, de relatoria do Ministro Vital do Rêgo (peça 175) . Assim, os documentos encaminhados serão analisados com o fito de subsidiar a análise de mérito.
Demora excessiva para analisar e deliberar sobre a proposta de reestruturação da PDP do fator VIII recombinante ou informar suas pendências e medidas saneadoras, concorrendo para o atraso na conclusão da fábrica da Hemobrás e para o acúmulo de dívidas e possíveis multas contratuais em desfavor da empresa estatal
O Ministério da Saúde, por meio da Nota Técnica 61/2018-CGBQB/DECIIS/SCTIE/ MS, de 3/4/2018, informou que as ações realizadas pelo Ministério no âmbito da PDP seguiram o trâmite definido no Anexo XCV da Portaria de Consolidação GM/MS 5/2017; destacou que a PDP fora suspensa em virtude de atrasos relevantes no processo de transferência de tecnologia e por não atender aos requisitos e às orientações estabelecidos na norma regulamentadora das parcerias, e que é de conhecimento desse Tribunal a dificuldade da Hemobrás na execução das obras do parque fabril, fato que impacta diretamente no processo de transferência de tecnologia, além das irregularidades investigadas pela Polícia Federal no âmbito da Operação Pulso, deflagrada em dezembro de 2015 (peça 153, p. 1) .
O Ministério ressaltou que a Hemobrás é responsável pelos processos decisórios relativos à gestão dos seus contratos e que, portanto, não pode ser responsabilizado diretamente pelos atrasos na implementação da PDP e que o TCU não poderia ignorar os motivos técnicos que culminaram na recomendação de suspensão da parceria.
Segundo o Ministério, desde a publicação da Portaria GM/MS 2.531/2014, substituída pelo Anexo XCV da Portaria de Consolidação GM/MS 5/2017, o projeto executivo da PDP do fator VIII recombinante não atendia às disposições da norma e que as informações apresentadas de forma fragmentada geraram retrabalho, impactando diretamente nos prazos definidos (peça 153, p. 2) .
O documento Informações 83/2018/Conjur-MS/CGU/AGU elencou os diversos documentos produzidos que demonstrariam a atuação do Ministério da Saúde em diversos momentos para resolver a celeuma instaurada acerca da PDP do fator VIII recombinante e enfatizou que questões relativas à suspensão da parceria foram submetidas à Consultoria Jurídica em mais de uma ocasião (peça 195, p. 5-6) .
Demora excessiva na conclusão do Processo Eletrônico de Compra (PEC) do fator VIII recombinante para o ano corrente no âmbito da referida PDP
O Documento Informações 83/2018/Conjur-MS/CGU/AGU relatou que, como salientou a Nota Técnica 13/2018/CGSH/DAET/SAS/MS, o procedimento adotado para a compra do medicamento é demorado e registrou que o próprio TCU, em auditoria operacional relativa ao programa de atenção aos portadores de coagulopatias (TC Processo 006.693/2009-3) , apontou que o processo de compra poderia demorar cerca de onze meses até a consecução do contrato (peça 195, p. 6) .
Posição contraditória com relação à Hemobrás, pois, enquanto retarda sua manifestação conclusiva sobre a reestruturação da PDP, mantém tratativas com outras empresas alheias à parceria vigente, tendo por objeto o fornecimento do fator VIII recombinante e a transferência da tecnologia de produção do medicamento
De acordo com a Nota Técnica 61/2018-CGBQB/DECIIS/SCTIE/MS, de 3/4/2018, a SCTIE recebeu em 2017 uma proposta de projeto de PDP para o Concentrado de Fator de Coagulação (fatores I, IX, VII recombinante, VIII associado a Fator de Willebrand, VIII plasmático, XIII) do Tecpar com o parceiro privado Octapharma e que a proposta foi reprovada.
A Nota destacou ainda que a lista de produtos estratégicos definida pela Portaria GM/MS 704/2017 incluiu o fator VIII recombinante como produto não elegível para a apresentação de proposta de PDP no ano de 2017 (peça 153, p. 3) .
O Documento Informações 83/2018/Conjur-MS/CGU/AGU aduziu que, consoante manifestações das áreas técnicas do Ministério da Saúde, o fato de haver uma PDP vigente não impede que o Ministério adquira o medicamento de outros fornecedores. Contudo, no caso em apreço, por força de decisão judicial emitida no processo 0815539-30.2017.4.05.8300, a União ficou impedida de realizar contratações fora da PDP existente (peça 195, p. 4) .
Injustificável mudança de intenções nos negócios com a Hemobrás, ao manifestar inicialmente uma intenção de recompra de 600 milhões de Unidades Internacionais do fator VIII recombinante para o período de maio/2018 a abril/2019 no âmbito da PDP vigente e, logo após, reduzir drasticamente a intenção de recompra e passar a questionar o preço praticado pela Hemobrás, sugerindo que a estatal formulasse uma contraproposta reduzida em função do valor da proposta de outro possível fornecedor do medicamento, o qual não cobriria sequer os custos de aquisição, logística e transferência de tecnologia
O Documento Informações 83/2018/Conjur-MS/CGU/AGU relatou que, conforme despacho CGSH/DAET/SAS/MS, até aquela data já haviam sido adquiridos por meio da Hemobrás 225.247.250 UI de fator VIII recombinante e que, para complementação da demanda de distribuição mensal no período de maio a dezembro de 2018, verificou-se a necessidade de aquisição de mais 385.500.000 UI de fator VIII recombinante, totalizando 610.747.250 UI do produto no ano (peça 195, p. 6) .
Omissão ao comparar indevidamente, em suas declarações públicas e nas tratativas junto à Hemobrás, o preço do fator VIII recombinante adquirido por meio da PDP firmada entre a Hemobrás e a Shire e o preço supostamente obtido pelo Ministério em cotações para venda direta feitas por outros possíveis fornecedores, sem analisar a complexidade dos custos envolvidos
De acordo com o Documento Informações 87/2018/Conjur-MS/CGU/AGU (peça 198) , a Consultoria Jurídica apresentou manifestação, por meio da Nota 443/2018/Conjur-MS/CGU/AGU, segundo a qual o objetivo da PDP também é a economia na aquisição do produto, sendo necessário que o Ministério, ainda durante a execução do contrato, possua condições de avaliar os valores de mercado do medicamento e comparou o preço inicialmente apresentado pela Hemobrás (R$ 1,11) com os preços ofertados pela Novo Nordik, R$ 0,76, e Tecpar, R$ 0,7457, em uma aquisição pontual e R$ 1,0051, em uma aquisição acrescida de transferência de tecnologia.
Segundo dados da área técnica do Ministério, com o preço da Novo Nordisk haveria uma economia de R$ 127.215.000,00, o que seria suficiente para adquirir aproximadamente 32 milhões de doses de vacina contra a febre amarela (peça 198, p. 5) . 
Desta forma, segundo o documento acima citado, houve uma análise da área técnica do Ministério relativa aos custos envolvidos nas aquisições do fator VIII recombinante.
Desapreço às decisões do Poder Judiciário proferidas na ação anulatória ajuizada pela empresa Shire e na Ação Civil Pública movida pela Procuradoria da República em Pernambuco, descumprindo-as flagrantemente, caracterizando obstrução à Justiça
A Nota Técnica 61/2018-CGBQB/DECIIS/SCTIE/MS, de 3/4/2018, destacou que a PDP do fator VIII recombinante estava vigente, que a área técnica mantinha todas as atividades referentes à análise e ao monitoramento da PDP em tela e que, até aquele momento do ano, o Ministério já havia adquirido o equivalente a R$ 427.905.000,00 em fator VIII recombinante por meio da parceria, o que reforça o efeito da Ação Civil Pública movida pela Procuradoria da República em Pernambuco, não havendo desapreço às decisões do Poder Judiciário (peça 153, p. 3) .
Indiferença às decisões do TCU e reprovável e ambígua atuação processual nesta representação, pois, enquanto foram solicitadas extensas prorrogações de prazo para informar sobre o cumprimento de determinações, contidas no Acórdão 2780/2017-TCU-Plenário, prolatado em 6/12/2017, suas tratativas junto à Hemobrás e outras empresas fornecedoras do insumo contrariam frontalmente tais deliberações, caracterizando obstrução ao exercício do controle externo
A Nota Técnica 61/2018-CGBQB/DECIIS/SCTIE/MS, de 3/4/2018, destacou que a análise e a deliberação sobre a proposta de reestruturação da PDP não é responsabilidade exclusiva do Ministério, envolvendo também as instâncias de avaliação e deliberação das parcerias e que essas instâncias, Comitê Deliberativo e Comissão Técnica de Avaliação, discutiram amplamente a parceria e não tomaram decisão quanto à reestruturação, pois a PDP estava vigente e a reestruturação ou extinção de PDP só poderia ser deliberada para parcerias suspensas (peça 153, p. 3) .
A Nota Técnica destacou que as inúmeras demandas envolvendo a parceria e as informações fragmentadas encaminhadas pela Shire e pela Hemobrás geraram retrabalho para a equipe técnica do Ministério e para a CTA e o CD, impactando nos prazos definidos, e concluiu que todas as ações estavam sendo tomadas pelo Ministério para o cumprimento das determinações do Acórdão 2780/2017-TCU-Plenário (peça 153, p. 4) .
Segundo o Documento Informações 83/2018/Conjur-MS/CGU/AGU, houve um esforço do Ministério em cumprir as determinações dos órgãos competentes e que o fato de o MS necessitar de prorrogações de prazo não significa, até que haja prova em contrário, ânimo de descumprir as determinações, refletindo somente a burocracia inerente à Administração Pública (peça 195, p. 6) .
Desconsideração para com a Hemobrás e para com os compromissos por ela assumidos no interesse do Sistema Único de Saúde e do Complexo Econômico-Industrial da Saúde (CEIS) , visto que a continuidade da referida parceria e a própria subsistência da empresa estatal dependem diretamente da recompra regular do insumo pelo Ministério da Saúde nas condições estabelecidas na referida parceria
A Diretoria do Departamento do Complexo Industrial e Inovação em Saúde informou, por meio da Nota Técnica 61/2018-CGBQB/DECIIS/SCTIE/MS, que a Hemobrás tem sido tratada da mesma forma que as demais instituições públicas com PDPs vigentes, sem distinção de ações e tratativas.
A Nota Técnica destacou que o Termo de Compromisso firmado entre o Ministério e a Hemobrás não consigna exclusividade de compra, que não existe contrato firmado com a Hemobrás que mencione exclusividade de aquisição e que o Anexo XCV da Portaria de Consolidação GM/MS 5/2017 não menciona exclusividade no fornecimento por meio de PDP.
Segundo a Nota Técnica, em cinco anos, o Ministério da Saúde realizou seis aquisições de fator VIII recombinante da Hemobrás, totalizando cerca de 2 bilhões de reais destinados à Instituição e que compete ao Ministério o monitoramento dos processos de transferência de tecnologia das parcerias vigentes, evitando dessa forma aquisições por dispensa de licitação de PDPs em desacordo com a norma e, por conseguinte, privilégio a determinadas entidades privadas (peça 153, p. 4) .
Análise
O Documento Informações 83/2018/Conjur-MS/CGU/AGU não trouxe manifestação específica em relação ao pedido de afastamento do Sr. Ricardo Barros. Das informações apresentadas, destaca-se a afirmação de que os dispositivos da Lei 8.443/1992 e do RITCU exigem, para o afastamento temporário de responsáveis, indícios suficientes de que, prosseguindo no exercício de suas funções, o responsável possa retardar ou dificultar a realização de auditoria ou inspeções, causar novos danos ao Erário ou inviabilizar o seu ressarcimento.  
Por meio do documento, afirmou-se que a petição do MPTCU deveria, para atingir o seu objetivo, demonstrar a existências desses indícios, sem os quais não haveria como deferir a tutela pretendida.
Por fim, o Documento Informações 83/2018/Conjur-MS/CGU/AGU concluiu que, em matéria de responsabilização, não se pode admitir que presunções possam justificar a imputação de sanções tão graves e que os ocupantes de funções públicas de viés político normalmente buscam formas de atender ao interesse público, o que não significa, necessariamente, que o agente público esteja se valendo de meios ilícitos para concretizá-las (peça 195, p. 7) .
O Documento Informações 87/2018/Conjur-MS/CGU/AGU (peça 198) , produzido em complementação ao Documento 83/2018 acima citado, em relação ao pedido de afastamento temporário do Sr. Ricardo Barros, mencionou a perda do objeto, em razão da exoneração do ex-Ministro da Saúde, de forma que não haveria interesse de agir em decorrência de motivo superveniente.
Não foram encaminhadas manifestações em relação ao seguinte fato, apontado pelo MPTCU: descumprimento das obrigações do Ministério da Saúde com relação à referida PDP, pois ao arrepio de decisões do TCU e do Poder Judiciário estaria constantemente alterando quantitativos e demais condições para a recompra do medicamento fornecido pela Hemobrás de maneira injustificada e sem informar o Tribunal.
Em relação às afirmações do Ministério de que o atraso na transferência de tecnologia é de responsabilidade da Hemobrás e sobre as dificuldades da Estatal na execução das obras da sua fábrica, não é possível olvidar que compete ao Ministério da Saúde exercer a supervisão ou tutela das entidades da Administração Pública Indireta que lhe são vinculadas.
A professora Maria Sylvia Zanella Di Pietro afirma que, quando o Estado cria pessoas jurídicas públicas administrativas, a lei que cria a entidade estabelece com precisão as finalidades que lhe incumbe atender, de tal modo que não cabe aos seus administradores afastar-se dos objetivos definidos em lei, pelo fato de não terem a livre disponibilidade dos interesses públicos e, em decorrência do princípio do controle ou tutela, a Administração Direta deve atuar com o objetivo de garantir a observância das finalidades institucionais pelo ente da Administração Indireta (PIETRO, Maria Sylvia Zanella Di. Direito Administrativo 31 ed. rev. atual e ampl. Rio de Janeiro: Forense, 2018) . 
A Hemobrás, conforme sua lei de criação, tem por finalidade a exploração direta de atividade econômica, consistente na produção industrial de hemoderivados prioritariamente para tratamento de pacientes do SUS a partir do fracionamento de plasma obtido no Brasil e para realização dessa produção industrial é indispensável a construção de um parque fabril. Desta forma, sendo o parque fabril essencial para o atingimento da sua finalidade institucional, o Ministério da Saúde está obrigado a atuar com o objetivo de garantir a conclusão da construção da fábrica da Hemobrás e, por conseguinte, para atingimento dos objetivos da entidade.
Tendo em vista que os processos de transferência de tecnologia também são essenciais para que a Hemobrás absorva os conhecimentos necessários para a produção dos medicamentos à base de plasma ou de tecnologia recombinante, também cabe ao Ministério, não somente em função da política de PDP, atuar com o objetivo de que a Hemobrás exerça sua finalidade.
Ademais, registre-se que somente no final de 2018 a Hemobrás recebeu o saldo de Restos a Pagar referente aos anos de 2016 e 2017, no valor de R$ 296.648.447,00, necessários para dar continuidade à construção das instalações fabris da Estatal.
Assiste razão ao Ministério ao afirmar que não há obrigatoriedade de aquisição do fator VIII por meio da PDP e que um dos objetivos da política é a economia na aquisição do produto. Contudo, deve-se ter em mente que a Hemobrás foi criada exclusivamente para garantir o fornecimento de medicamentos aos pacientes do SUS e, se não for mais vantajoso, sob os pontos de vista econômico, técnico, de soberania nacional adquirir os medicamentos da Empresa Estatal, questiona-se então a razão da existência da Hemobrás.
Contudo, essas considerações não são suficientes para justificar as sanções de multa e de inabilitação para o exercício de cargo em comissão e função de confiança do ex-Ministro da Saúde, Ricardo Barros. É fato que houve uma articulação para alteração dos parceiros privados da PDP do fator VIII recombinante com a alteração do local de fabricação do Insumo Farmacêutico Ativo do medicamento para a cidade de Maringá, reduto político do Sr. Ricardo Barros. Contudo, tal proposta, que não possuía justificativa técnica e que, possivelmente, contrariava os princípios da economicidade e da eficiência, como demonstrado nas diversas instruções processuais realizadas nesse TC,  foi reprovada pelo Conselho de Administração da Hemobrás, não tendo havido, ao fim e ao cabo, prejuízo aos cofres públicos ou à atuação da Hemobrás.
Muito embora o Ministro Augusto Sherman, no voto condutor do Acórdão 1624/2019-TCU-Plenário, tenha afirmado que a sanção de inabilitação para o exercício de cargo em comissão ou função de confiança no âmbito da administração pública federal não exige locupletamento, desvio, desfalque ou qualquer espécie de irregularidade de que tenha resultado dano ao Erário, não há outros indícios de irregularidade a justificar a aplicação da penalidade.
Com relação às aquisições de fator VIII recombinante por outros instrumentos que não a PDP vigente, apesar das tentativas do Ministério da Saúde, como a elaboração de termo de referência e a realização de audiência pública, as aquisições foram realizadas por meio da parceria, como determinado pela Justiça Federal de Pernambuco.
Quanto à alegação de demora excessiva para analisar e deliberar sobre a proposta de reestruturação da PDP, tal análise e deliberação não são de competência do Ministro da Saúde, e sim das instâncias interministeriais Comissão Técnica de Avaliação e Comitê Deliberativo, das quais o Ministro da Saúde não é membro e não há evidências de que tenha atuado para retardar a atuação dos membros dos colegiados.
Ressalte-se, entretanto, que o Comitê Deliberativo, conforme Decreto 10.001/2019, é composto por quatro integrantes, dentre os quais, dois são representantes do Ministério da Saúde, enquanto a Comissão Técnica de Avaliação é composta por dez integrantes e, destes, cinco são representantes do Ministério da Saúde, sendo inegável que há uma influência do Ministério da Saúde nas instâncias responsáveis pela avaliação e deliberação das PDPs. Todavia, ressalte-se que não há evidências de atuação do Sr. Ricardo Barros para influenciar os integrantes da CTA e do CD no tocante à PDP do fator VIII recombinante.
Tampouco há evidências de que o Sr. Ricardo Barros tenha atuado de modo a retardar a conclusão do processo de aquisição do fator VIII recombinante ou que tenha atuado de modo a reduzir a quantidade de recombinante a ser adquirido da Hemobrás com a finalidade de prejudicar a Estatal. 
No tocante às alegações do MPTCU de obstrução ao exercício do controle externo, em virtude dos diversos pedidos de prorrogação de prazo, não há evidências de que tais prorrogações acarretaram prejuízo à atuação dessa Corte de Contas. No tocante às acusações de obstrução de justiça, não há nos autos elementos suficientes para a formação de juízo de mérito acerca do assunto, considerando que as aquisições do recombinante foram feitas por meio da PDP. Ademais, a verificação da existência de obstrução ou não à justiça refoge às competências deste Tribunal.
A jurisprudência desta Corte de Contas inclina-se no sentido de que a inabilitação para o exercício de cargo ou função pública exige a comprovação de algum componente volitivo na conduta do responsável que indique dolo ou má-fé subjetiva na produção da irregularidade, como na hipótese de fraude, além de que os componentes volitivos da conduta devem ser demonstrados de forma inconteste (Acórdãos 2746/2012-TCU-Plenário e 6111/2012-TCU-Segunda Câmara, ambos de relatoria do Ministro Raimundo Carreiro) .
Ademais, com o cancelamento da suspensão da PDP e a aprovação dos investimentos a serem realizados pela Shire, atualmente Takeda, não é possível afirmar que ocorreram danos ao erário e, como destacado pelo Ministro Bruno Dantas, no voto condutor do Acórdão 2463/2019-TCU-Primeira Câmara, na aplicação de sanções, o TCU deve considerar a natureza e a gravidade da infração, os danos que dela provieram para a Administração Pública, as circunstâncias agravantes ou atenuantes e os antecedentes do agente, nos termos do art. 22, § 2º, do Decreto-lei 4.657/1942 (Lei de Introdução às Normas do Direito Brasileiro) .
Ante o exposto, conquanto o cenário narrado inicialmente permita vislumbrar condutas a justificar a penalização do gestor, não se verificam provas ou indícios suficientes a justificar a aplicação de sanção de multa e de inabilitação para o exercício de cargo em comissão e função de confiança ao ex-Ministro da Saúde, Ricardo Barros.
Do mérito da representação
No mérito da representação, o MPTCU requereu que o Tribunal considere a representação procedente, para obstar e apurar a ocorrência de possíveis atos ilegais e antieconômicos nas tratativas ilegítimas que visam rescindir a PDP do fator VIII recombinante e a formalização de nova PDP, com alteração das condições e dos partícipes, o que exporia a Hemobrás e, consequentemente, o próprio Ministério da Saúde e a União, a riscos e prejuízos contratuais (peça 1) . 
A análise dos documentos apresentados pelo Ministério da Saúde demonstra que a análise prévia à suspensão da parceria não considerou elementos como: danos ao erário decorrentes do dever de indenizar o parceiro privado em virtude da rescisão do contrato de PDP e da não apresentação do pedido de compra do medicamento no âmbito da PDP; perda de valores já despendidos pela Hemobrás em razão do contrato de transferência de tecnologia vigente; possível prejuízo ao programa de tratamento de coagulopatias; oferta do parceiro privado para realizar investimentos financeiros na Estatal e de perdoar a dívida, condicionada à manutenção da parceria. Todavia, em virtude da atuação do MPTCU, desta Corte de Contas e do Poder Judiciário, os possíveis prejuízos não se concretizaram.
Apesar do cancelamento da suspensão da PDP (parágrafo 101) , que levou à perda do objeto da cautelar, como proposto nos parágrafos 101-103, fez-se necessário o prosseguimento da representação para verificação da conformidade da análise da proposta de reestruturação da parceria com o item 9.1 do Acórdão 2780/2017-TCU-Plenário, de relatoria do Ministro Vital do Rêgo (parágrafos 77-100) .
Ante o exposto, propõe-se julgar a representação, no mérito, procedente.
CONCLUSÃO
A representação do Ministério Público junto ao Tribunal de Contas da União e as manifestações do Ministério da Saúde, da Hemobrás e da Shire, em resposta à oitiva prévia determinada pelo Ministro Relator, demonstraram que a decisão do Ministério da Saúde de suspender a Parceria para o Desenvolvimento Produtivo para transferência de tecnologia do fator VIII recombinante poderia trazer danos ao erário decorrentes do dever de indenizar o parceiro privado em virtude da rescisão do contrato de PDP, da não apresentação do pedido de compra do medicamento no âmbito da PDP, da perda de valores já despendidos pela Hemobrás em razão do contrato de transferência de tecnologia vigente, além de prejuízos ao programa de tratamento de coagulopatias.
O Ministério da Saúde apresentou como justificativas para a suspensão da PDP o atraso na transferência do banco de células mestre e o atraso na transferência de tecnologia do fator VIII recombinante. Contudo, quando da decisão de suspensão da PDP, o Ministério já havia sido informado há pelo menos seis meses da decisão da Shire de realizar investimentos financeiros na fábrica da Hemobrás e não respondeu aos pedidos de reunião para tratar da formalização da reestruturação da PDP.
A análise das manifestações apresentadas evidenciou a necessidade de esclarecimentos quanto aos pedidos de compra vinculantes previstos no contrato firmado entre a Shire e a Hemobrás e a obrigatoriedade de o Ministério adquirir o medicamento nos quantitativos fixados no contrato citado.
Desta forma, por meio do Acórdão 2207/2017-TCU-Plenário (Ministro Relator Vital do Rêgo) , foi determinado cautelarmente ao Ministério da Saúde que, até que o Tribunal se posicionasse sobre o mérito da questão, tornasse sem efeito a decisão de suspender a PDP para transferência de tecnologia do fator VIII recombinante, firmada entre a Hemobrás e a Shire, comunicada à Hemobrás por meio do Ofício 1360/2017/SCTIE/MS de 28/6/2017.
Em atenção ao citado acórdão, o Ministério da Saúde informou que a PDP do fator VIII recombinante firmada entre a Hemobrás e a Shire estava vigente, contudo, declarou que a proposta de restruturação da PDP continuava pendente de análise em face da decisão judicial que, assim como a medida cautelar concedida por este Tribunal, tornou sem efeito a decisão de suspender a citada parceria.
Por meio do Acórdão 2780/2017-TCU-Plenário, de relatoria do Ministro Vital do Rêgo, determinou-se à Comissão Técnica de Avaliação e ao Comitê Deliberativo, coordenados pelo Ministério da Saúde, que analisassem e deliberassem acerca da proposta de reestruturação da PDP, observando os itens de análise elencados pelo acórdão, em virtude do interesse público consubstanciado no montante de recursos já dispendido com a construção da fábrica da Hemobrás e com a compra de equipamentos e do direito à saúde daqueles que dependem do fator VIII recombinante para viver.
A presente instrução verificou que, muito embora não tenha sido apresentada a ata de aprovação da última versão do projeto executivo da reestruturação, a Shire e a Hemobrás assinaram em 3/12/2008, o 2º Termo Aditivo ao Contrato de Licença e Transferência de Tecnologia e o 16º Termo Aditivo ao Contrato de Fabricação e Fornecimento (parágrafo 76) e que os termos aditivos observaram as determinações do item 9.1.1 do Acórdão 2780/2017-TCU-Plenário (parágrafos 78-100) .
Desta forma, foi possível verificar a suspensão do cancelamento da PDP, estando a parceria vigente, sendo possível considerar prejudicada a medida cautelar concedida, por perda do objeto (parágrafo 103) . Outrossim, verificou-se que os termos aditivos ao Contrato de Transferência de Tecnologia e ao Contrato de Fabricação e Fornecimento de Tecnologia, observaram as determinações do item 9.1.1 do Acórdão 2780/2017-TCU-Plenário, sendo possível considerar cumprida a determinação do item 9.1 do mencionado acórdão (parágrafo 104) .
Em relação às aquisições de fator VIII recombinante, o Ministério da Saúde encaminhou tanto o Primeiro Termo Aditivo ao Contrato 31/2017, quanto o Primeiro Termo Aditivo ao Contrato 73/2017, por meio dos quais foram adquiridos 150.247.250 UI do concentrado de Fator VIII recombinante para distribuição até maio/2018. A Hemobrás, em seu Relatório de Gestão 2018, informou que para as aquisições do ano de 2018, foram firmados cinco Termos Aditivos ao Contrato 40/2012, do 11º ao 15º Termo Aditivo, e para as aquisições do ano de 2019, foi firmado o 16º Termo Aditivo (parágrafos 110-111) .
Ainda no ano de 2018, teria sido celebrado o Contrato 216/2018 com o Ministério da Saúde, com prazo de vigência de doze meses, a contar de 1/1/2019, e cujo objeto seria o fornecimento de 720.000.000 UI do fator VIII Recombinante, para distribuição no ano de 2019.
Segundo o Relato Integrado da Gestão da Hemobrás no exercício 2020, em 2019 e 2020, foram fornecidos ao Ministério da Saúde 720 milhões UI do fator VIII recombinante e, conforme Relatório Anual de Atividades da Auditoria Interna (Raint) , referente ao mesmo exercício, para 2021, está prevista a distribuição de 760 milhões UI do medicamento, segundo o Plano de Dispêndios Globais da Hemobrás.
Considerando que o fornecimento do fator VIII recombinante para os exercícios 2017 a 2020 foi realizado por meio da PDP firmada pela Hemobrás e que, até a presente data, não chegou ao conhecimento desta unidade técnica outras notícias relacionadas à aquisição do medicamento recombinante fora da PDP firmada pela Hemobrás, não há evidências para a concessão da cautelar pleiteada pelo MPTCU para determinar ao Ministério da Saúde que se abstenha de interferir no andamento das PDPs firmadas pela Hemobrás, mediante atos e omissões capazes de comprometer o seu andamento, tais como alteração da vigência dos contratos de recompra com a Hemobrás de anual para semestral, demora injustificada na decisão sobre assinatura dos contratos de recompra de fatores recombinantes, não aquisição dos produtos nos quantitativos e prazos compatíveis com o termo de compromisso (parágrafo 116) .
Com relação ao pedido de afastamento do Sr. Ricardo Barros do cargo de Ministro da Saúde e a aplicação das sanções de multa e inabilitação para o exercício de cargo em comissão e função de confiança requeridas pelo MPTCU (parágrafos 61-62) , o Acórdão 809/2018-TCU-Plenário, de relatoria do Ministro Vital do Rêgo, considerou que a medida cautelar perdeu seu objeto, em virtude da exoneração do responsável do cargo de Ministro da Saúde (parágrafo 121) .
Esta instrução, na análise de mérito, propõe julgar a representação procedente (parágrafo 165) e considera que não há evidências ou indícios que justifiquem a aplicação das sanções de multa e de inabilitação para o exercício de cargo em comissão e função de confiança ao ex-Ministro da Saúde, Ricardo Barros (parágrafo 161) .
Por fim, deve-se ressaltar que a transferência de tecnologia do fator VIII recombinante e as compras efetuadas por meio da PDP firmada com a Shire prosseguirão sendo acompanhadas pela SecexSaúde, que poderá atuar por iniciativa própria ou mediante provocação em face de indícios de irregularidade na execução da parceria, no âmbito do processo de acompanhamento autuado (TC Processo 008.749/2011-6) para fiscalização dos contratos de transferência de tecnologia firmados pela Hemobrás (parágrafo 105) .
PROPOSTA DE ENCAMINHAMENTO
Diante do exposto, submetemos os autos à consideração superior, propondo ao Tribunal:
	I - Considerar a representação, no mérito, procedente (parágrafo 165) .
	II - Considerar prejudicada a medida cautelar concedida por meio dos itens 9.2 e 9.3 do Acórdão 2207/2017-TCU-Plenário, por perda do objeto (parágrafo 103) .
	III - Indeferir o pedido de concessão de medida cautelar pleiteada pelo Ministério Público junto ao TCU para determinar ao Ministério da Saúde que se abstenha de interferir no andamento das Parcerias para o Desenvolvimento Produtivo firmadas pela Empresa Brasileira de Hemoderivados e Biotecnologia, mediante atos e omissões capazes de comprometer o seu andamento, tais como alteração da vigência dos contratos de recompra com a Hemobrás de anual para semestral, demora injustificada na decisão sobre assinatura dos contratos de recompra de fatores recombinantes, não aquisição dos produtos nos quantitativos e prazos compatíveis com o termo de compromisso (parágrafo 116) .
	IV - Indeferir o pedido de aplicação de sanção de multa e de inabilitação para o exercício de cargo em comissão e função de confiança ao ex-Ministro da Saúde, Ricardo Barros (parágrafo 161) .
	V - Considerar cumprida a determinação do item 9.1 do Acórdão 2780/2017-TCU-Plenário (parágrafo 104) .
	VI - Encaminhar o acórdão que vier a ser proferido ao representante, à Empresa Brasileira de Hemoderivados e Biotecnologia e ao Ministério da Saúde e comunicar-lhes que o relatório e o voto que o fundamentarem podem ser acessados por meio do endereço eletrônico www.tcu.gov.br/acordaos e que, caso haja interesse, o Tribunal pode enviar-lhes cópia desses documentos sem qualquer custo. 
	VII - Apensar, com fundamento no art. 36 da Resolução TCU 259/2014, ao TC Processo 008.749/2011-6.
É o relatório.

Antônio Perilo de Sousa Teixeira Netto (OAB/DF 21.359) e Caio Ribeiro Bueno Brandão (OAB/SP 305.552) e outros.

Não atuou.

REPRESENTAÇÃO. POSSÍVEIS IRREGULARIDADES NA SUSPENSÃO, PELO MINISTÉRIO DA SAÚDE, DA PARCERIA DE DESENVOLVIMENTO PRODUTIVO (PDP) DO FATOR VIII RECOMBINANTE. CONHECIMENTO. CONCESSÃO DE CAUTELA. DETERMINAÇÃO. CANCELAMENTO DA SUSPENSÃO PELO ÓRGÃO MINISTERAL. PROCEDÊNCIA DA REPRESENTAÇÃO. CUMPRIMENTO DA DETERMINAÇÃO. DETERMINAÇÃO PARA AUTUAÇÃO DE APARTADO DE REPRESENTAÇÃO PARA EFETIVAÇÕ DE AUDIÊNCIA. APENSAÇÃO AO TC 008.749/2011-6.

REPRESENTAÇÃO (REPR)

Secretaria de Controle Externo da Saúde (SecexSaúde).

Cuidam os autos de representação apresentada pelo Ministério Público junto ao TCU (MPTCU) acerca de possíveis irregularidades na suspensão, pelo Ministério da Saúde (MS) , da Parceria de Desenvolvimento Produtivo (PDP) firmada entre a Empresa Brasileira de Hemoderivados e Biotecnologia (Hemobrás) e a empresa privada Baxter/Baxalta, sucedida pela Shire Farmacêutica Brasil Ltda. e, posteriormente, adquirida pela Takeda Pharmaceutical Company, para a produção e transferência de tecnologia do produto denominado Fator VIII Recombinante, a fim de firmar nova PDP com outra farmacêutica, sem a realização do necessário procedimento licitatório. 
Esse medicamento é utilizado no tratamento de pessoas portadoras de hemofilia do tipo A, doença hemorrágica resultante da deficiência de proteínas plasmáticas necessárias para que ocorra a coagulação do sangue. De acordo com a World Federation Hemophilia (WFH) , o Brasil possui a terceira maior população de hemofílicos do mundo.
II
Antes de adentrar o mérito, para melhor contextualizar a matéria, apresento um breve histórico. 
A formalização de parcerias para o desenvolvimento produtivo tem por objetivo a cooperação entre instituições públicas e entidades privadas para o desenvolvimento, transferência e absorção de tecnologia e para a capacitação produtiva e tecnológica do país em produtos estratégicos para atendimento às demandas do Sistema Único de Saúde (SUS) .
A PDP em análise foi firmada entre a Hemobrás e a Baxter/Baxalta em 31/10/2012, por um período de dez anos, para obter o domínio da tecnologia de fabricação do Fator VIII Recombinante, cujo cronograma foi dividido em cinco fases - importação, embalagem, envase, fabricação e operação da planta. 
Objetiva-se que toda a demanda interna do país possa ser satisfeita pela produção do medicamento na fábrica de hemoderivados da Hemobrás, em construção na cidade de Goiana/PE. Em relação à previsão inicial, o cronograma da parceria se encontrava bastante defasado no momento da apresentação desta representação (somente a fase 1 concluída; as fases 2 e 3, paralisadas e as demais ainda não iniciadas) .
Para consecução dos seus objetivos, foram firmados dois contratos entre as empresas, sendo um para a produção e a transferência de tecnologia do Fator VIII Recombinante (contrato 39/2012, com a Baxter Healthcare S.A.) , e outro para o fornecimento desse medicamento (contrato 40/2012, com a Baxter Bioscience Manufacturing Sarl) , enquanto a transferência de tecnologia não estiver concluída.
Depois de já assinada a parceria, foi publicada a Portaria do Ministério da Saúde GM/MS 2.531/2014, tratando especificamente de Parcerias de Desenvolvimento Produtivo. Em decorrência, nos termos do seu art. 14, inciso VI, alínea "c", item 3, c/c art. 70, § 1º, passou a ser obrigatória a inclusão nas parcerias que envolvam produtos biológicos, mesmo naquelas já vigentes, da garantia da transferência do Banco de Células Mestre (BCM) e dos conhecimentos tecnológicos requeridos para produção do produto no País. 
O referido banco de células pode ser definido como uma "cultura derivada de uma única colônia ou uma única célula totalmente caracterizada, distribuída em frascos numa operação única. Possui composição uniforme e é preservado sob condições definidas" e, a partir dele, é preparado o Banco de Células de Trabalho, usado para iniciar a cultura de células na produção de produtos biológicos (Resolução RDC 57/2012 da Anvisa) .
Para o ajuste das parcerias a essas novas condições, trazidas pela Portaria GM/MS 2.531/2014, foi concedido prazo de 180 dias.
Dessa forma, a Hemobrás e a Shire iniciaram as tratativas para a inclusão da transferência do Banco de Células Mestre nos termos do acordo, o que vinha sendo dificultado pelo custo adicional para Hemobrás (de aproximadamente 25 milhões de dólares) , pelas dificuldades técnicas com a complexidade de procedimentos para a manutenção do BCM e também pela necessidade de novos estudos clínicos.
Conjuntamente a esse fato, as negociações envolviam também a reestruturação da PDP, que deveria abarcar a atualização do cronograma. Contudo, vencido o prazo, ainda não havia consenso sobre a matéria entre os envolvidos.
Nesse contexto, o Ministério da Saúde resolveu pela suspensão da PDP, decisão que foi comunicada à Hemobrás em 28/6/2017, ante a justificativa do atraso na transferência do banco de células mestre e o atraso na transferência de tecnologia do Fator VIII Recombinante. Contudo, quando da decisão de suspensão da PDP, o Ministério já havia sido informado há pelo menos seis meses da decisão da Shire de realizar investimentos financeiros na fábrica da Hemobrás e não respondeu aos pedidos de reunião para tratar da formalização da reestruturação da PDP.
Ao identificar possíveis irregularidades no ato, o MPTCU apresentou a presente representação, com pedido de medida cautelar, para que esta Corte de Contas apurasse os fatos. A matéria foi inicialmente apreciada pelo Acórdão 2207/2017-TCU-Plenário (peça 69) , por meio do qual este Tribunal deliberou por determinar ao órgão, cautelarmente, que tornasse sem efeito a suspensão da parceria.
Foi ponderado que, em tese, a suspensão poderia causar prejuízo ao erário, pois poderia trazer danos decorrentes do dever de indenizar o parceiro privado em virtude da rescisão unilateral do contrato de PDP, da não apresentação do pedido de compra do medicamento no âmbito da PDP, da perda de valores já despendidos pela Hemobrás em razão do contrato de transferência de tecnologia vigente (mais de R$ 700 milhões) , além de prejuízos ao programa de tratamento de coagulopatias, em virtude do risco de desabastecimento do Fator VIII Recombinante no Sistema Único de Saúde.
Assim, foi determinado ao Ministério da Saúde, ainda, por aquele acordão, que informasse, tendo em vista o risco de desabastecimento do Fator VIII Recombinante, como seria feita a aquisição do referido medicamento, e, caso a opção fosse pela aquisição fora da PDP vigente, justificasse a decisão com base em pareceres jurídicos e avaliações econômico-financeiras.
Para atendimento, o Ministério da Saúde informou ter cancelado a suspensão da parceria e que ela se encontrava vigente.
Em relação à reestruturação da PDP, a Hemobrás, acordada com a Shire Farmacêutica Brasil, apresentou projeto de reestruturação da parceria. Na sequência, o projeto deveria então, nos termos da Portaria 2.531/2014, substituída pela Portaria de Consolidação MS-GM 5/2017, passar pela análise da Comissão Técnica de Avaliação e, em seguida, ser encaminhado ao Comitê Deliberativo, ambos coordenados pelo Ministério da Saúde,  para que se pronunciassem quanto à sua reestruturação ou extinção.
De acordo com a referida portaria de consolidação, art. 17 e 19, respectivamente, as Comissões Técnicas de Avaliação são compostas por membros do Ministério da Saúde, do Ministério da Indústria, Comércio Exterior e Serviços (MDIC) , do Ministério da Ciência, Tecnologia, Inovações e Comunicações (MCTIC) , do Banco Nacional de Desenvolvimento Econômico Social (BNDES) , da Finep - Inovação e Pesquisa e da Agência Nacional de Vigilância Sanitária (Anvisa) , enquanto o Comitê Deliberativo é composto por membros do MS, do MDIC e do MCTI.
Contudo, o Ministério da Saúde declarou que a proposta de restruturação da PDP continuava pendente de análise em face da decisão judicial que, assim como a medida cautelar concedida por este Tribunal, tornou sem efeito a decisão de suspender a citada parceria, o que o fez entender que estava inviabilizada a análise da proposta de reestruturação pela Comissão Técnica de Avaliação e pelo Comitê Deliberativo.
Ao apreciar o fato, este Tribunal, por meio do Acórdão 2780/2017-TCU-Plenário (peça 98) , determinou à referida comissão técnica e ao Comitê Deliberativo, que realizassem análise da proposta de reestruturação da PDP, apresentada pela Hemobrás e pela Shire, e deliberassem sobre a matéria. Isso porque a PDP do Fator VIII Recombinante necessitava ser reestruturada para sua viabilidade, pois seu cronograma inicial se encontrava defasado no tempo e não previa a transferência do Banco de Células Mestre, o que passou a ser uma exigência legal, posteriormente à sua assinatura.
Quanto a eventual aquisição do fator recombinante fora da PDP, o Ministério da Saúde asseverou, à época, que, como não haviam sido cumpridas as etapas anteriores do cronograma de transferência de tecnologia, não estava obrigado a adquirir os medicamentos no âmbito da parceria. E que a suspensão da PDP não geraria risco de desabastecimento do Sistema Único de Saúde, uma vez que a aquisição podia ser feita por outros meios, em conformidade com a legislação vigente. 
Dessa forma, o Ministério cadastrou no Comprasnet intenção de registro de preços para aquisição de Fator VIII Recombinante, com data provável da licitação marcada para o dia 27/11/2017, conforme consulta efetuada ao site pela SecexSaúde na data de 1/11/2017.
Contudo, em virtude de ação civil pública ajuizada pelo Ministério Público Federal (Procuradoria da República em Pernambuco) , foi determinado ao Ministério da Saúde, em 10/11/2017, que anulasse ou se abstivesse de praticar todos os atos relacionados ao mencionado certame (Termo de Referência 3694) , inclusive a publicação da intenção de registro de preços e do edital do pregão respectivo. A mesma decisão ainda lhe determinou que fosse formalizado o pedido de compra do produto objeto da PDP junto à Hemobrás, no prazo de 72 horas, a correr de sua intimação, observando a demanda do Sistema Único de Saúde e os quantitativos mínimos estabelecidos no âmbito da parceria.
Como consequência, de acordo com informações da Hemobrás, o MS assinou termos de aditamento dos contratos de aquisição do medicamento firmados com a empresa pública (Contratos 31 e 73/2017) para a compra de 150 milhões de UI de Fator VIII Recombinante.
Assim, por meio do já mencionado Acórdão 2.780/2017, este Tribunal  deu ciência ao órgão ministerial de que, ao retomar o processo licitatório relativo ao Termo de Referência 3694 ou dar início a outro com o mesmo objeto, deveria ser apresentada justificativa com base em pareceres jurídicos e avaliações econômico-financeiras para a realização de licitação para a compra do Fator VIII Recombinante fora do âmbito da parceria firmada entre a Shire e a Hemobrás, considerando, para tanto, preços e vantagens oferecidos pela Shire e responsabilidades da Hemobrás constantes do Contrato de Fabricação e Fornecimento, firmado entre os laboratórios público e privado.
Por intermédio da referida decisão, também foram mantidos os efeitos da cautelar anteriormente concedida pelo Acórdão 2207/2017-TCU-Plenário.
III
Nesta fase processual, após várias prorrogações de prazo para atendimento, são analisadas as medidas constantes do Acórdão 2780/2017-TCU-Plenário.
De plano, informo que acompanho, no geral, a proposta da Secretaria de Controle Externo da Saúde, cujas análises adoto com minhas razões de decidir.
Propôs a referida unidade técnica considerar a representação, no mérito, procedente; considerar prejudicada a medida cautelar concedida por meio dos itens 9.2 e 9.3 do Acórdão 2207/2017-TCU-Plenário, por perda do objeto; indeferir o pedido de aplicação de sanção de multa e de inabilitação para o exercício de cargo em comissão e função de confiança ao ex-Ministro da Saúde, Ricardo Barros; considerar cumprida a determinação do item 9.1 do Acórdão 2780/2017-TCU-Plenário; encaminhar o acórdão que vier a ser proferido ao representante, à Hemobrás e ao Ministério da Saúde; e, por fim, apensar os autos ao TC Processo 008.749/2011-6.
IV
O Ministério da Saúde informou que a Comissão Técnica de Avaliação (CTA) , em reunião de 19/6/2018, concluiu que o projeto executivo apresentado pela Hemobrás/Shire/Takeda atendia parcialmente aos ajustes solicitados e poderia ser encaminhado para a deliberação do CD, o qual, por sua vez, em reunião ocorrida em 4/7/2018, concluiu por aprovar o Projeto Executivo, condicionado à apresentação de ajustes e esclarecimentos adicionais (peça 191, p. 4) .
Após apresentação de nova versão do projeto executivo com ajustes (peça 191, p. 27/44) , constatou-se que ainda restavam algumas correções a serem feitas, tendo sido solicitada a adequação do cronograma ao estágio atual da PDP, para constar, como término da parceria, a data de maio/2023 (constava 2022) e retificar as fases previstas (peça 191, p. 31/33) . Foi ressaltado, ainda, que: (a) não havia previsão de treinamentos a serem realizados por representantes da Shire, para o qual foi informado que estaria dependendo da definição da aprovação do projeto executivo, uma vez que as obras da fábrica estavam paralisadas e os treinamentos referentes às etapas de formulação e envase necessitam da área fabril em operação; (b) não houve detalhamento dos equipamentos necessários para a produção e controle de qualidade do produto, nem a capacidade nominal desses equipamentos; e (c) houve inconsistência nos valores do balanço de divisas para 2021/2022  (peça 191, p. 36/37 e 39) .
Embora o Ministério da Saúde não tenha apresentado a ata de aprovação da última versão do projeto executivo da reestruturação, a Shire e a Hemobrás assinaram, em 3/12/2018, o 2º Termo Aditivo ao Contrato de Licença e Transferência de Tecnologia e o 16º Termo Aditivo ao Contrato de Fabricação e Fornecimento (peças 192 e 193) , para continuidade da PDP e do contrato de aquisição de medicamento nos novos termos decorrentes da reestruturação realizada. 
Desta forma, a PDP do Fator VIII Recombinante está vigente e o Ministério da Saúde informou que as ações para seu monitoramento continuam ocorrendo de forma regular e contínua, a partir da análise dos Relatórios de Acompanhamento quadrimestrais, conforme disposto no Anexo XCV da Portaria de Consolidação GM/MS 5/2017, bem como com a realização de visita técnica à fábrica da Hemobrás.
Assim, a unidade técnica asseverou que, ante a suspensão do cancelamento da PDP e com a parceria vigente, a medida cautelar concedida anteriormente deve ser considerada prejudicada, por perda do objeto. 
Nesse particular, deixo de acolher a proposta da SecexSaúde. 
Discordo de seu entendimento de que tenha ocorrido perda de objeto da medida cautelar, diante da ausência de suspensão da PDP em exame. Como já assente em outras decisões deste Tribunal, a exemplo do Acórdão 320/2021-TCU-Plenário, da relatoria do Ministro Benjamin Zymler, não se revoga medida cautelar nos casos em que a decisão de mérito a confirmar na íntegra. É o caso do presente processo. Dessa forma, sendo o conteúdo da cautelar tornado definitivo nesta ocasião, em que se aprecia o mérito, a tutela provisória é confirmada pela deliberação a ser proferida. Nesse contexto, como asseverou o referido eminente ministro, não é concebível confirmá-la e, ao mesmo tempo, determinar sua revogação.
V
O Acórdão 2780/2017-TCU-Plenário, por meio do seu subitem 9.1. e 9.1.1, determinou à Comissão Técnica de Avaliação e ao Comitê Deliberativo, coordenados pelo Ministério da Saúde, que, no caso de conclusão pela reestruturação da PDP, a análise deveria envolver os aspectos, a seguir transcritos:
9.1.1. no caso de conclusão pela reestruturação da PDP, nos termos do art. 64, inciso I, do anexo XCV da Portaria de Consolidação 5/2017, a análise e a deliberação devem contemplar, entre outras questões:
9.1.1.1. a transferência do Banco de Células Mestre;
9.1.1.2. a atualização do cronograma de transferência de tecnologia, com a delimitação detalhada das responsabilidades a serem assumidas pelas partes para a consecução dos prazos estabelecidos;
9.1.1.3. os possíveis investimentos a serem realizados pela parceira privada e a demonstração da vantajosidade, econômica e técnica, da reestruturação da PDP nessa nova configuração;
9.1.1.4. a definição dos pedidos de compra mínima do medicamento ao longo da vigência da parceria, quantidade e periodicidade, de modo a mitigar a possibilidade de pleitos administrativos ou judiciais relacionados à aquisição de quantitativos mínimos por parte do Ministério da Saúde;
9.1.1.5. a resolução das pendências financeiras existentes entre a Hemobrás e a Shire Farmacêutica Brasil Ltda.; e
9.1.1.6. anuência expressa da empresa Shire às condições previstas na proposta de reestruturação;
O Ministério da Saúde encaminhou a este Tribunal os resultados das análises realizadas, cujo resumo trato a seguir.
Em relação à transferência do Banco de Células Mestre, ocorrerá na fase 4 da transferência de tecnologia (produção do IFA) , na forma descrita à peça 191, p.35/36 e 42.
Foi proposta a alteração do cronograma da transferência de tecnologia, respeitando o prazo máximo de dez anos, e os cronogramas físico e financeiro são compatíveis com a evolução da atividade e com a necessidade dos recursos. Segundo a Hemobrás, foi realizado o replanejamento global das fases da transferência de tecnologia, abrangendo a fase 2 (embalagem secundária) , fase 3 (formulação, envase e liofilização) e fase 4 (produção do IFA) , perpassando a construção civil, utilidades farmacêuticas, implementação de sistemas de qualidade, estratégia de transferência de métodos analíticos e estratégia regulatória. Todavia, a unidade técnica ressaltou que a divisão das fases não estaria de acordo com o atual estágio da PDP, como já mencionado.
Quanto aos possíveis investimentos a serem realizados pela parceira privada e a demonstração da vantajosidade, econômica e técnica, da reestruturação da PDP nessa nova configuração, foram apontados que os investimentos previstos para a conclusão da PDP são de R$ 855.043.717,54, dos quais R$ 847.348.863,10 se referem a investimentos do parceiro privado e R$ 7.694.854,44, provenientes da Hemobrás, a ser objeto de contrato específico, que deverá ser assinado logo após a aprovação do projeto executivo (peça 191, p. 40) . 
De acordo com o Contrato de Transferência de Tecnologia, a Shire, diretamente ou por meio de sua coligada brasileira, aportará recursos financeiros e humanos, em horas de trabalho, até o valor equivalente a US$ 250.000.000,00, de 2019 a 2023, para apoiar a infraestrutura, utilidades e equipamentos e executar a transferência de tecnologia (peça 192, p. 7) .
Segundo o Relato Integrado da Gestão da Hemobrás no exercício 2020, a parceria com a Shire, atualmente Takeda Pharmaceutical Company, para a implantação da fábrica do Fator VIII Recombinante foi impactada pela pandemia causada pelo vírus Sars-CoV-2. Naquele ano, foi concluído o projeto básico, o qual, juntamente com o projeto detalhado, que está em elaboração, possibilitará o início das obras do novo bloco fabril em 2021. Outrossim, em 2020, foram executados cerca de R$ 30 milhões em investimentos com recursos oriundos da parceria com a Takeda.
No tocante à definição dos pedidos de compra mínima do medicamento ao longo da vigência da parceria, bem como sua quantidade e periodicidade, de modo a mitigar a possibilidade de pleitos administrativos ou judiciais relacionados à aquisição de quantitativos mínimos por parte do Ministério da Saúde, ficou decidido que a Hemobrás apresentará, anualmente (até no máximo 31/10) , um pedido de compra anual, com o compromisso de nunca adquirir o produto em quantidade inferior ao pedido vinculante mínimo. Por sua vez, a Takeda entregará à Hemobrás, em cada um dos embarques estabelecidos, e por nenhuma remuneração adicional, uma quantidade de produto adicional equivalente a 90% do volume mínimo, constante do pedido vinculante de compra individual.
O contrato firmado entre a Hemobrás e o Ministério da Saúde prevê o fornecimento constante de 720.000.000 UI de medicamento.
A respeito da resolução das pendências financeiras existentes, relativas à dívida da Hemobrás referente à aquisição do medicamento da Shire (US$ 143 milhões) , ficou estabelecido que, como condição para o investimento dessa empresa, a estatal pagaria o devido em sete parcelas anuais, a partir de 2018. Por sua vez, a Shire renunciará à cobrança de quaisquer juros e encargos sobre todos os valores pagos em atraso pela Hemobrás, no âmbito do Contrato de Fabricação e Fornecimento, até a data da assinatura do contrato.
Por fim, houve a anuência expressa da Shire/Takeda às condições previstas na reestruturação.
Assim, tendo em vista que os termos aditivos ao Contrato de Transferência de Tecnologia e ao Contrato de Fabricação e Fornecimento de Tecnologia observaram as determinações do Acórdão 2780/2017-TCU-Plenário, é possível considerar cumprida a determinação dos subitens 9.1 e 9.1.1 do mencionado acórdão, como propôs a unidade técnica.
VI
Em relação à aquisição do medicamento recombinante, o Ministério da Saúde entende que a compra dar-se-á por meio da PDP somente se cumpridas as etapas descritas nas seções I e II do Capítulo IV da Portaria 2.531/2014, atual anexo XCV da Portaria de Consolidação GM/MS 5/2017, além das disposições constantes no Termo de Compromisso firmado entre o MS e a Hemobrás.
O anexo XCV da mencionada portaria estabelece, dentre os requisitos para a aquisição dos produtos por meio da PDP, a evolução das etapas de transferência e absorção de tecnologia, conforme cronograma e a análise dos preços, da economicidade e da vantajosidade das aquisições por meio da PDP. 
Por sua vez, o referido termo de compromisso estabelece que caberá à Secretaria de Ciência, Tecnologia e Insumos Estratégicos do Ministério da Saúde avaliar a necessidade de aplicação das revisões periódicas nos preços finais de compra ou nas quantidades a serem adquiridas, por meio de comparativos com base em características técnico-produtivas e mercadológicas, e que as aquisições dos medicamentos ocorrerão uma vez cumpridas as exigências sanitárias e de registro e o cronograma da transferência de tecnologia.
Como a unidade técnica ressaltou, na análise da vantajosidade ou não das aquisições do Fator VIII Recombinante por meio da PDP é necessário considerar os compromissos firmados pela Hemobrás com o laboratório privado, a exemplo do compromisso de formulação de um pedido de compra mínimo a cada exercício e o fornecimento do produto adicional de 90% do pedido mínimo, sem custo adicional.
Da mesma forma, deve ser fortemente considerado que a compra do medicamento recombinante fora do âmbito da PDP não pode acarretar aquisições pelo Ministério a preço superior ao previsto na parceria e, ainda, sujeitar a Hemobrás ao pagamento de multas, em virtude do descumprimento de disposições contratuais. Afinal, as partes acordaram que, como modo de compensação parcial pelas licenças de direito de propriedade intelectual concedidas, a fabricação e o fornecimento do Fator VIII Recombinante seria feito pela Shire à Hemobrás, até a conclusão da última fase do cronograma. Como se depreende, na PDP, a remuneração do laboratório privado, pela transferência de tecnologia, se dá, em parte, pelo fornecimento dos medicamentos. 
Por outro lado, o comandado pelo normativo ministerial não pode ser interpretado de forma a causar prejuízo aos cofres públicos, não podendo, assim, o Ministério da Saúde ser instado a praticar um ato que causará danos ao erário. Dessa maneira, há que se ter um grande cuidado, caso a aquisição ultrapasse o mínimo contratual, em verificar eventuais vantagens existentes entre o termo de fabricação e fornecimento assinado entre a Hemobrás e a agora Takeda e as ofertas de outros fornecedores.
Esse assunto específico voltará ao descortino desta Casa ao ser apreciado o TC 012.627/2021-6, também de minha relatoria, que trata de representação formulada por fornecedor do Fator VIII Recombinante em que solicita o reconhecimento da impossibilidade de manutenção da aquisição anual do medicamento, pelo MS, de forma exclusiva e sem qualquer possibilidade de concorrência, no âmbito da mencionada PDP em exame.
Segundo o Relato Integrado da Gestão da Hemobrás no exercício 2020, em 2019 e 2020, foram fornecidos ao Ministério da Saúde 720 milhões UI do Fator VIII Recombinante e, conforme Relatório Anual de Atividades da Auditoria Interna (Raint) , referente ao mesmo exercício, para 2021, está prevista a distribuição de 760 milhões UI do medicamento (Plano de Dispêndios Globais da Hemobrás) .
Em conclusão, o fornecimento do Fator VIII Recombinante para os exercícios 2017 a 2020 foi realizado por meio da PDP firmada pela Hemobrás. No presente exercício, até a presente data, não há conhecimento de eventual aquisição do medicamento fora da aludida PDP. 
Como se viu, houve uma iniciativa nesse sentido em 2017 (Termo de Referência 3694) , que, no entanto, foi obstada por decisão judicial na ação civil pública ajuizada pela Procuradoria da República em Pernambuco.
Este Tribunal, sensível ao assunto, que possui várias nuances significativas, deu ciência, por meio do já mencionado Acórdão 2.780/2017, ao MS que, na aquisição do medicamento fora da PDP, deve motivá-la, com base em pareceres jurídicos e avaliações econômico-financeiras, considerando, sobretudo, os preços e vantagens oferecidos pela agora Takeda e as responsabilidades da Hemobrás constantes do Contrato de Fabricação e Fornecimento, firmado entre os laboratórios público e privado.
VII
O MPTCU, ora representante, requereu novamente, em 21/3/2018,  a concessão de medida cautelar, com oitiva prévia do responsável, para afastar o Sr. Ricardo Barros do cargo de ministro da Saúde, considerando que sua permanência no exercício das funções poderia causar prejuízos novos, graves e irreparáveis em razão de obstinada sequência de atos e omissões em descumprimento de decisões do TCU, formuladas por meio dos citados Acórdãos 2.780/2017 e 2.207/2017, ambos do Plenário, e do Poder Judiciário (ação anulatória ajuizada pela empresa Shire e Ação Civil Pública movida pela Procuradoria da República em Pernambuco - peça 137) . 
Ainda, requereu que, no julgamento de mérito, fossem aplicadas ao Sr. Ricardo Barros as sanções de multa e de inabilitação para o exercício de cargo em comissão e função de confiança, respectivamente, com fundamento nos arts. 58 e 60 da Lei 8.443/92 (peça 137, p. 1) .
Segundo o MPTCU, a partir de meados de 2017, foi desencadeada no âmbito do Ministério da Saúde, com participação direta do então ministro, uma sequência de atos e omissões tendentes a fulminar a PDP do Fator VIII Recombinante, a exemplo da proposta de alteração dos participantes da transferência de tecnologia para inclusão do Tecpar e do Laboratório Octapharma e das tratativas para construção de uma nova fábrica do Fator VIII Recombinante em Maringá/PR, apesar dos investimentos já realizados no parque fabril da Hemobrás em Goiana/PE para produção do medicamento e das consequências de uma ruptura unilateral da PDP. 
De acordo com o MPTCU, nesse contexto, foram proferidas decisões desta Corte de Contas e do Poder Judiciário no sentido da manutenção da PDP firmada entre a Hemobrás e Shire, sujeitando o Ministério da Saúde a realizar a recompra do Fator VIII Recombinante no âmbito da parceria e nas condições nela estabelecidas, a prorrogar os contratos de fornecimento dela decorrentes e a abster-se de cancelá-la ou criar-lhe óbices, assim como a examinar com celeridade o projeto de reestruturação encaminhado pela Hemobrás em julho de 2017.
Não obstante, segundo o MPTCU, por atos e omissões atribuíveis ao ministro da Saúde, houve desrespeito às decisões judiciais e às do TCU, a exemplo da demora excessiva para analisar e deliberar sobre a proposta de reestruturação da PDP do Fator VIII Recombinante e para concluir o Processo Eletrônico de Compra (PEC) do Fator VIII Recombinante para o ano de 2018 no âmbito da PDP (peça 137, p. 1/2) .
À época, manifestei-me de acordo com a proposta da unidade técnica e determinei a realização de oitiva prévia, conforme despacho de peça 142, e, em consequência, o Ministério da Saúde encaminhou os documentos acostados às peças 151/159 e 170, em resposta aos seguintes questionamentos:
 (i)   posicione-se sobre o pedido de afastamento requerido pelo Ministério Público junto ao TCU, em virtude dos supostos atos e omissões de sua responsabilidade praticados no intuito de frustrar a PDP do Fator VIII Recombinante firmada entre a Hemobrás e a Shire e sobre as mudanças de posicionamento do Ministério em relação à aquisição do medicamento recombinante no âmbito da referida parceria;
 (ii)   manifeste-se, especificamente, sobre os fatos e fundamentos apresentados pelo MP/TCU nos itens "a" a "i" do pedido de afastamento (peça 137, páginas 1-2, do processo TC Processo 020.378/2017-3) , transcritos s seguir:
demora excessiva para analisar e deliberar sobre a proposta de reestruturação da PDP do Fator VIII recombinante ou informar suas pendências e medidas saneadoras, agravando a situação já delicada da referida PDP, concorrendo para o atraso na conclusão da Fábrica de Hemoderivados e Biotecnologia e para o acúmulo de dívidas e possíveis multas contratuais de elevado montante em desfavor da Hemobrás;
demora excessiva na conclusão do Processo Eletrônico de Compra - PEC do Fator VIII Recombinante para o ano corrente no âmbito da referida PDP;
posição contraditória com relação à Hemobrás, pois, enquanto retarda sua manifestação conclusiva sobre a reestruturação da PDP, procede tratativas com outras empresas alheias à referida parceria tendo por objeto o fornecimento do Fator VIII recombinante e a transferência da respectiva tecnologia produtiva;
injustificável mudança de intenções nos negócios com a Hemobrás, ao manifestar inicialmente uma intenção de recompra de 600 milhões de UI do Fator VIII recombinante para o período de maio de 2018 a abril de 2019 no âmbito da referida PDP (suficiente para honrar os compromissos assumidos pela empresa estatal naquele período) e, logo após, reduzir drasticamente sua intenção de recompra para o ano corrente e, por fim, passar então a questionar o preço praticado pela Hemobrás, sugerindo que a estatal formulasse uma contraproposta reduzida em função do valor da proposta de outro possível fornecedor do medicamento, o qual, todavia, não cobriria sequer os custos de aquisição, logística e transferência de tecnologia;
omissão ao comparar indevidamente, em suas declarações públicas e nas tratativas junto à Hemobrás, o preço do Fator VIII recombinante revendido ao MS oriundo da PDP Hemobrás/Shire e o mesmo insumo supostamente obtido pelo Ministério em cotações para venda direta feitas por outros possíveis fornecedores, sem analisar a complexidade dos custos envolvidos; 
desapreço às decisões do Poder Judiciário (ação anulatória ajuizada pela empresa Shire e na Ação Civil Pública movida pela Procuradoria da República em Pernambuco) , descumprindo-as flagrantemente, caracterizando obstrução à Justiça;
indiferença às decisões do TCU (Acórdãos 2.780/2017 e 2.207/2017 - Plenário) e reprovável e ambígua atuação processual nestes autos de Representação, pois, enquanto solicitou extensas prorrogações de prazo (peças 122 e 125, última delas em 9/2/2018) para simplesmente informar sobre o cumprimento de determinações contidas no Acórdão 2780/2017-TCU-Plenário (prolatado ainda em 6/12/2017) , suas tratativas junto à Hemobrás e outras empresas fornecedoras do insumo contrariaram frontalmente tais deliberações, caracterizando obstrução ao exercício do controle externo;
descumprimento das obrigações do Ministério da Saúde com relação à referida PDP, pois, ao arrepio de decisões do TCU e do Poder Judiciário, está constantemente alterando quantitativos e demais condições para a recompra do medicamento fornecido pela Hemobrás (Hemo 8R) de maneira injustificada e sem informar o Tribunal;
desconsideração para com a Hemobrás e os compromissos por ela assumidos no interesse do Sistema Único de Saúde (SUS) e do Complexo Econômico-Industrial da Saúde (CEIS) , visto que a continuidade da referida parceria e a própria subsistência daquela empresa estatal dependem diretamente da recompra regular do insumo pelo Ministério da Saúde nas condições estabelecidas na referida parceria.
No entanto, ante a exoneração, em 2/4/2018, do Sr. Ricardo Barros do cargo de ministro da Saúde (peça 163) , o pedido de medida cautelar perdeu seu objeto, conforme Acórdão 809/2018-TCU-Plenário (peça 175) .
Com relação à aplicação das sanções de multa e inabilitação para o exercício de cargo em comissão e função de confiança requeridas pelo MPTCU, a instrução da unidade técnica, na análise de mérito do presente processo, considerou não haver evidências ou indícios que justifiquem sua aplicação.
Para o órgão instrutivo, conquanto o cenário permita vislumbrar condutas a justificar a penalização do gestor, não se verificam provas ou indícios suficientes a impor a aplicação de sanção de multa e de inabilitação para o exercício de cargo em comissão e função de confiança ao ex-ministro da Saúde Ricardo Barros.
Considero que não há possibilidade de ser aplicada qualquer penalidade nesta oportunidade, por impeditivo de ordem processual. É que foi feita tão somente a oitiva prévia do ex-ministro à cautelar requerida. E essa oitiva foi atendida pelo Ministério da Saúde e não pelo ex-ministro. Assim, carece o processo da devida audiência, personalíssima, do responsável sobre os fatos ensejadores da conduta que lhe está sendo atribuída, condição fundamental para o exercício da contraditório e da ampla defesa. 
De qualquer forma, não posso deixar de consignar que o Ministério da Saúde, na gestão do referido responsável (maio/2016 a abril/2018) , não apresentou elementos suficientes para decidir pela suspensão da Parceria de Desenvolvimento Produtivo firmada com a Baxter/Braxalta/Shire, iniciativa que indicava possíveis prejuízos financeiros, como, por exemplo, a perda dos recursos já aplicados no acordo e os valores que seriam despendidos com a ruptura unilateral do termo de compromisso firmado (multa e indenização) .
Veja-se, como ressaltou a SecexSaúde, que o Ministério da Saúde concedeu prazo para que a Hemobrás e a Shire discutissem a questão da transferência do BCM e, após quase um ano sem qualquer ação, sem instar esses atores a apresentarem resposta, só decidiu suspender a parceria no momento em que já havia a intenção do Tecpar e da Octapharma de participar da produção e comercialização do Fator VIII Recombinante no Brasil, o que, a princípio, demonstra inércia daquele ministério quanto à resolução das questões pendentes na PDP.
E houve, de fato, articulação para alteração dos parceiros privados da PDP do Fator VIII Recombinante, bem como para a alteração do local de fabricação do Insumo Farmacêutico Ativo do medicamento para a cidade de Maringá/PR, que, ao final, não se concretizou. Friso que tal proposta não possuía justificativa técnica, como demonstrado nas diversas instruções processuais realizadas nesse processo.
A inércia da pasta também pôde ser constatada na ausência de resposta à Shire quanto à sua intenção de realizar investimentos na PDP, pois, em ofício datado de 25/11/2016 e destinado ao Ministério da Saúde, a Shire formalizou seu interesse em investir financeiramente na parceria e colocou-se à disposição para discutir sobre o tema, bem como sobre outras questões relevantes para a reformulação da PDP (peça 40) .
A Shire apresentou diversos ofícios encaminhados ao Ministério da Saúde (peças 37/41) solicitando o agendamento de reuniões para discutir o novo plano de reestruturação da PDP, anteriormente à sua suspensão, os quais não foram respondidos pelo Ministério.
Além do mais, não posso deixar de consignar que não são totalmente aderentes aos fatos as afirmações do Ministério da Saúde de que o atraso na transferência de tecnologia e as dificuldades da estatal na execução das obras da sua fábrica são apenas de responsabilidade da Hemobrás.
Como se viu no desenrolar das apurações, no processo de aprovação da PDP do Fator VIII Recombinante, o investimento para a expansão da fábrica para produção do medicamento estava estimado em 100 milhões de dólares e estes recursos deveriam vir do Ministério Saúde, por meio de integralização do capital. De acordo com o Relatório de Administração 2016 da Hemobrás, faltava a União integralizar R$ 212.114.447,00 do capital social da empresa. 
Nesse contexto, o Ministério da Saúde tinha ciência da necessidade de capital para expansão da fábrica da Hemobrás e deveria ter envidado esforços para assegurar a destinação de tal valor na Lei de Orçamento Anual. Somente no final de 2018, a Hemobrás recebeu o saldo de restos a pagar referente aos anos de 2016 e 2017, no valor de R$ 296.648.447,00, necessários para dar continuidade à construção das instalações fabris.
Os entraves e problemas que envolveram a PDP em análise deveriam, por dever de ofício, estar na ordem de prioridade do então ministro, como dirigente máximo e primeiro responsável pela boa condução de assuntos relacionados à saúde, de suma importância para a sociedade.  Como registrado pela World Federation Hemophilia (WFH) , o Brasil possui a terceira maior população de hemofílicos do mundo e o medicamento somente é ofertado pelo SUS.
Há que se frisar que uma das hipóteses em que a responsabilidade de agente político se impõe é quando fica estabelecida correlação entre a prática de ato omissivo ou comissivo de sua parte e o prejuízo, material ou imaterial, causado. Com efeito, há situações que possuem um caráter de tal amplitude e relevância que exige do agente político, apesar da ausência de condições fáticas de participação de todos os atos administrativos de sua gestão, uma supervisão hierárquica mais próxima e efetiva, participando, inclusive, na busca de soluções que contornem eventos adversos ao atingimento de objetivo fundamental para sua gestão. Não o fazendo, fica caracterizada grave omissão no desempenho de suas atribuições. 
Nessa circunstância, a possibilidade de os agentes políticos serem atingidos é albergada por este Tribunal, como se depreende dos Acórdão 2136/2013-TCU-Plenário, 1.719/2014-TCU-Plenário, 760/2015-TCU-Plenário, 5.214/2015-TCU-2ªCâmara, 222/2017-TCU-Plenário, 3.769/2018-TCU-2ªCâmara, 1.767/2020-TCU-Plenário, dentre outros.
De modo geral, de acordo com a jurisprudência deste Tribunal, as hipóteses em que é possível a responsabilização de agentes políticos pode ser sintetizada na seguinte forma:
 (i) prática de ato administrativo de gestão ou outro ato, omissivo ou comissivo, que estabeleça correlação com as irregularidades apuradas; 
 (ii) conduta reiterada de dano ao erário em decorrência da execução deficiente de convênios; 
 (iii) irregularidades cuja amplitude e relevância indiquem, no mínimo, grave omissão no desempenho de atribuições de supervisão hierárquica; 
 (iv) cometimento de irregularidades grosseiras na condução dos assuntos de sua competência.
Com base nesses parâmetros e considerando a magnitude e a importância do assunto aqui tratado, considero que deve ser feita a audiência do então ministro sobre os fatos aqui postos, para que possa apresentar suas justificativas. E, uma vez que o presente processo já atendeu aos propósitos para os quais foi constituído, a referida audiência deve ser feita em processo apartado de representação.
Deve a unidade técnica reanalisar os fatos ocorridos na gestão do então ministro, sob a ótica da responsabilidade de agente político, submetendo a este relator proposta detalhada de audiência.
VIII
Por fim, registro que a transferência de tecnologia do Fator VIII Recombinante e as compras efetuadas por meio da PDP firmada com a Shire prosseguirão sendo acompanhadas pela SecexSaúde, que poderá atuar por iniciativa própria ou mediante provocação em face de indícios de irregularidade na execução da parceria, no âmbito do processo de acompanhamento autuado para fiscalização dos contratos de transferência de tecnologia firmados pela Hemobrás (TC Processo 008.749/2011-6) .
Nessa circunstância, mostra-se pertinente a proposta do órgão instrutivo de apensar os presentes autos àquele processo. E, como a representação já foi conhecida por intermédio do Acórdão 2207/2017-TCU-Plenário, resta apenas manifestação quanto ao mérito. 
	Ante o exposto, voto para que o Tribunal de Contas da União aprove o acórdão que submeto a este Colegiado.
	
TCU, Sala das Sessões, em 4 de agosto de 2021.
Ministro VITAL DO RÊGO 
Relator